ACORDAO-COMPLETO-2539988

ACÓRDÃO 1460/2022 ATA 23/2022 - PLENÁRIO

VISTOS, relatados e discutidos estes autos de Representação, com pedido de medida cautelar, interposta por Akiyama S.A. - Indústria e comércio de equipamentos eletrônicos e sistemas S.A. em face de supostas irregularidades no Pregão Eletrônico 2/2021, realizado pelo Conselho de Arquitetura e Urbanismo do Brasil (CAU/BR) .
ACORDAM os Ministros do Tribunal de Contas da União, reunidos em Sessão do Plenário, ante as razões expostas pelo relator, em: 
	9.1. adotar medida cautelar, sem oitiva prévia, com fulcro no art. 276 do Regimento Interno-TCU, tendo em vista a existência dos elementos necessários para sua adoção, a fim de que o Conselho de Arquitetura e Urbanismo do Brasil - CAU/BR retenha, do valor unitário de R$ 87,50, que vem sendo pago por carteira profissional, a quantia de R$ 48,46, até que o Tribunal delibere sobre o mérito da matéria ora em apreço, considerando o risco de dano ao Erário identificado em função do sobrepreço calculado na planilha que compõe o contrato 4/2021, firmado com a Valid Soluções S.A (CNPJ 33.113.309/0001-47) em decorrência do Pregão Eletrônico 2/2021;
	9.2. realizar a oitiva do Conselho de Arquitetura e Urbanismo do Brasil (CAU/BR) , com amparo no art. 250, V, do Regimento Interno/TCU, para que, no prazo de quinze dias, pronuncie-se quanto aos seguintes pontos relativos ao Pregão Eletrônico 2/2021:
	9.2.1. falha na pesquisa de preço que, além de ter considerado somente os preços apresentados por três fornecedores, considerou valor manifestamente discrepante dos demais no cálculo da média, o que elevou indevidamente o limite do custo aceitável, em afronta ao art. 3º da Lei 8.666/1993 e ao arts. 2º, inciso I, e 6º da IN Seges/ME 73/2020;
	9.2.2. duplicidade do custo relativo ao fornecimento dos periféricos (máquina fotográfica, pad e coletor biométrico) , na forma prevista no modelo de proposta de preço (Apêndice VI do edital) , uma vez que estão previstos tanto no item 1.4, como no item 2 da proposta, o que configura sobrepreço na contratação; e
	9.2.3. precificação do software por unidade de carteira profissional, no modelo de proposta de preço (item 1.3 do Apêndice VI do edital) , quando, em razão de representar custo fixo, deveria ser um valor não variável em função da quantidade de carteiras, o que poderá resultar em prejuízo os cofres da autarquia caso sejam realizados aditivos quantitativos; 
	9.3. realizar, nos termos do art. 250, V, todos do Regimento Interno/TCU, a oitiva da sociedade empresária Valid Soluções S.A. para, no prazo de quinze dias, manifestar-se, caso queira, sobre os fatos constantes no subitem 
	9.4. considerando a possibilidade de construção participativa das deliberações deste Tribunal, nos termos do art. 14 da Resolução-TCU 315/2020, bem como o previsto nas Normas de Auditoria (NAT) aprovadas pela Portaria-TCU 280/2010, referente aos comentários dos gestores (no que se aplica a representações e denúncias) , solicitar ao Conselho de Arquitetura e Urbanismo do Brasil, caso queira, no prazo de quinze dias:
	9.4.1. a apresentação de possíveis ações corretivas que poderão ser tomadas para prevenir ou corrigir os indícios de irregularidades detectados ou remover seus efeitos; e
	9.4.2. na hipótese de serem consideradas insuficientes, pelo TCU, as alternativas apresentadas pela unidade jurisdicionada, a manifestação quanto aos possíveis impactos da anulação do PE 2/2021; na hipótese de manutenção do contrato, a apresentação de medidas que garantam a redução do valor a ser pago por carteira profissional de R$ 87,50 para R$ 39,04, bem como a glosa dos valores pagos até a presente data em faturas vincendas e/ou a rescisão do contrato firmado com a empresa Valid, em atendimento ao interesse público;
	9.5. alertar o Conselho de Arquitetura e Urbanismo do Brasil, com relação à construção participativa de deliberações, de que:
	9.5.1. a sua manifestação quanto às alternativas para corrigir os indícios de irregularidades verificados e quanto aos impactos das possíveis medidas a serem adotadas pelo TCU será avaliada na proposição de mérito, mas não vincula as decisões desta Corte de Contas, notadamente quando os riscos decorrentes de sua adoção e/ou da manutenção de situação irregular não se coadunarem com o interesse público que se pretende tutelar; 
	9.5.2. a ausência de manifestação no prazo estipulado não impedirá o andamento processual, podendo o TCU vir a prolatar decisão de mérito, caso haja elementos suficientes que caracterizem afronta às normas legais e/ou possibilidade de ocorrência de prejuízos à Administração;
	9.5.3. a ausência de manifestação não será considerada motivo de sanção;
	9.6. diligenciar o Conselho de Arquitetura e Urbanismo do Brasil, com fundamento nos artigos 157 e 187 do Regimento Interno/TCU, para que, no prazo de quinze dias, encaminhe cópia dos seguintes documentos e/ou esclarecimentos relativos ao PE 2/2021: 
	9.6.1. cópia do contrato 14/2016, firmado entre o CAU e a empresa Valid Soluções S.A., para a prestação de serviços de fornecimento de documentos de segurança e emissão de Carteira de Identidade Profissional, e seus respectivos aditivos, com vistas a permitir o conhecimento da forma como eram prestados os serviços na contratação anterior;
	9.6.2. justifique o valor de R$ 448.000,00 contratado junto à empresa Valid para o fornecimento do software, considerando que o sistema já existe e foi fornecido pela mesma empresa na contratação anterior, mediante o contrato 14/2016; e 
	9.6.3. encaminhe os estudos que embasaram a redução do valor estimado de R$ 90,00 para R$ 60,00, previsto no item 8 dos estudos técnicos preliminares (ETP) ;
	9.7. encaminhar cópia da presente deliberação, acompanhada do Relatório e Voto que a fundamenta ao Conselho de Arquitetura e Urbanismo do Brasil e à Valid Soluções S.A. (CNPJ 33.113.309/0001-47) , de maneira a embasar suas respostas à oitiva.

Representação sobre supostas irregularidades em pregão eletrônico realizado para contratação de empresa especializada no fornecimento de documentos de segurança e emissão de Carteira de Identidade Profissional (CIP), sob demanda, para atender às necessidades do Conselho de Arquitetura e Urbanismo do Brasil (CAU/BR), situado em Brasília-DF.

Conselho de Arquitetura e Urbanismo do Brasil.

3. Interessados/Responsáveis:
3.1. Interessados: Conselho de Arquitetura e Urbanismo do Brasil (14.702.767/0001-77) e Valid Soluções S. A. (CNPJ 33.113.309/0001-47).

13.1. Ministros presentes: Ana Arraes (Presidente), Walton Alencar Rodrigues, Augusto Nardes, Aroldo Cedraz (Relator), Bruno Dantas e Antonio Anastasia.
13.2. Ministros-Substitutos convocados: Augusto Sherman Cavalcanti e Marcos Bemquerer Costa.
13.3. Ministros-Substitutos presentes: André Luís de Carvalho e Weder de Oliveira.

ACORDAO-COMPLETO-2555842

Acórdão 2542/2022 - Plenário

AROLDO CEDRAZ

Trata-se de Representação, com pedido de medida cautelar, interposta por Akiyama S.A. - Indústria e Comércio de Equipamentos Eletrônicos e Sistemas S.A. (CNPJ 02.688.100/0001-88) em face de supostas irregularidades no Pregão Eletrônico 2/2021, realizado pelo Conselho de Arquitetura e Urbanismo do Brasil (CAU/BR) .
2.	Transcrevo como parte deste Relatório, a instrução elaborada por auditor da Secretaria de Controle Externo de Aquisições Logísticas (Peça 91) , que teve a concordância do corpo dirigente da unidade técnica (Peças 92 e 93) :
	[...]
	A. Identificação do Processo

	TC Processo 014.186/2021-7
	Adotar cautelar, oitiva, diligência e construção participativa das deliberações

	Unidade Jurisdicionada
	Uasg

	Conselho de Arquitetura e Urbanismo do Brasil - CAU
	926284

	Representante
	CNPJ
	Procuração

	Akiyama S.A. - Indústria e Comércio de equipamentos eletrônicos e sistemas S.A.
	02.688.100/0001-88
	Peça 11

	Objeto da Contratação

	Contratação de empresa especializada no fornecimento de documentos de segurança e emissão de Carteira de Identidade Profissional (CIP) , sob demanda, para atender às necessidades do Conselho de Arquitetura e Urbanismo do Brasil (CAU/BR) , situado em Brasília-DF, e os Conselhos de Arquitetura e Urbanismo dos Estados e do Distrito Federal (peça 2, p. 1) 

	Procedimento Auxiliar de Contratação
	Modalidade
	Número do Certame

	Não se aplica
	Pregão Eletrônico
	2/2021

	Modo de Disputa
	Critério de Julgamento

	Aberto
	Menor preço por grupo

	Vigência
	Valor Contratado

	Trinta e seis meses, prorrogáveis até o limite de sessenta meses, com base no art. 57, II, da Lei 8.666/1993 (peça 2, p. 23) 
	R$ 4.999.974,20 (peça 31, p. 2) ) 

	Legislação que Rege o Certame

	Lei 10.520/2002 (Lei do Pregão) e subsidiariamente a Lei 8.666/1993

	Suspenso por Medida Cautelar?
	Não

	Fase do Certame

	O contrato resultante do PE 2/2021 foi assinado em 12/5/2021 (peça 31) 

	B. Histórico

	1.	Na inicial, o representante aponta as seguintes irregularidades no edital do PE 2/2021:
a) vedação à participação de Consórcios, na forma prevista no item 4.1 do edital, o que restringe a competitividade do certame e viola a jurisprudência do TCU, que exige justificativa para a inserção de regra que proíba a participação de consórcios nas licitações públicas (peça 1, p. 2-3) ; 
b) contradição entre os itens 4 e 9 do edital, uma vez que o primeiro veda a participação de consórcios no certame e o segundo prevê regras para a participação da união de empresas (peça 1, p. 2) ; e 
c) a autorização contida no edital quanto à possibilidade de subcontratação de 35% do valor do contrato não afasta a irregularidade relativa à vedação à participação de consórcios no certame (peça 1, p. 4-5) . 
2. 	Em instrução à peça 14, esta unidade técnica considerou haver um pedido implícito de concessão da medida cautelar e entendeu presente o pressuposto do perigo da demora, em razão da possibilidade de assinatura do contrato resultante do PE 2/2021. Contudo, para uma adequada manifestação quanto à presença do pressuposto da plausibilidade jurídica, julgou necessária a realização de oitiva prévia da autarquia e da sociedade empresária Valid Soluções S.A., questionando os seguintes pontos: 
	a) vedação à participação de entidades empresariais reunidas em consórcio, na forma contida no item 4.1.6 do edital, sem a apresentação da devida motivação, afronta à jurisprudência do TCU (Acórdão 1711/2017-TCU-Plenário, 3.654/2012-2ª Câmara, 11.196/2011-2ª Câmara, e 2.303/2015-Plenário) , uma vez que a união de empresas em consórcio não torna mais vulnerável a segurança das informações pessoais dos profissionais e considerando que a subcontratação de parte do objeto autorizada pelo edital fragiliza a justificativa apresentada pelo CAU na resposta à impugnação; 
	b) justificativa para o percentual de 35% do valor do contrato estabelecido no item 10.1.1 do termo de referência do edital para a subcontratação, demonstrando ser suficiente para permitir uma ampliação da competitividade do certame, que envolve atividades bem distintas, como, por exemplo, fornecimento de estações de captura de dados e software de coleta e produção e entrega de carteiras de identidade profissional (CIP) , encaminhando os estudos preliminares com o levantamento das empresas capazes de fornecer o objeto no modelo adotado; e 
	c) ausência de parcelamento do objeto em itens distintos, um envolvendo serviços de tecnologia da informação (TI) , sendo a captura digital de dados, com fornecimento de estações de captura e software de coleta, e integração com o banco de dados do SISCAU, e outro referente aos serviços de impressão, sendo a produção e envio das carteiras de identidade profissional (CIP) , considerando a Súmula 247 do TCU. 
3. 	O Ministro-relator Aroldo Cedraz autorizou a realização das medidas processuais sugeridas pela Selog (peça 16) e as respostas apresentadas pelo CAU e pela Valid foram examinadas em instrução à peça 37, tendo esta unidade técnica, ao confirmar a presença das irregularidades, apresentado a seguinte proposta de encaminhamento: 
47. Em virtude do exposto, propõe-se: 
47.1. conhecer da representação, satisfeitos os requisitos de admissibilidade constantes no art. 113, § 1º, da Lei 8.666/1993, c/c o art. 237, inciso VII e parágrafo único, do Regimento Interno/TCU, e no art. 103, § 1º, da Resolução - TCU 259/2014; 
47.2. indeferir o pedido de concessão de medida cautelar formulado pelo representante; 
47.3. realizar a oitiva do Conselho de Arquitetura e Urbanismo do Brasil (CAU/BR) , com amparo no art. 250, V, do Regimento Interno/TCU, para que, no prazo de quinze dias, se pronuncie quanto aos seguintes pontos relativos ao Pregão Eletrônico 2/2021: 
a) ausência de justificativa para a vedação da participação de entidades empresariais reunidas em consórcio, na forma prevista no item 4.1.6 do edital, em afronta à jurisprudência do TCU (Acórdão 1711/2017-TCU-Plenário, 3.654/2012-2ª Câmara, 11.196/2011-2ª Câmara, e 2.303/2015-Plenário) , uma vez que união de empresas em consórcio não torna mais vulnerável a segurança das informações pessoais dos profissionais e considerando que a subcontratação de parte do objeto autorizada pelo edital fragiliza a justificativa apresentada pelo CAU na resposta à impugnação e uma vez que se mostrou, de fato, comprometida a competitividade do certame;
b) ausência de justificativa para a fixação do limite de 35% do valor total do contrato para a subcontratação, eis que tal percentual se mostrou insuficiente para ampliar a competitividade do certame, com o agravante de que as subcontratadas deverão apresentar atestados que demonstrem a experiência anterior na prestação tanto de serviços de TI como de impressão; 
c) ausência de justificativa para o não parcelamento do objeto em itens distintos, em afronta à jurisprudência do TCU (Súmula 247) , ao art. 23, § 1º, da Lei 8.666/1993 e ao art. 7º, VII, da IN Seges 40/2020, considerando a existência de serviços de TI e de impressão no mesmo objeto e uma vez que o não parcelamento comprometeu, de fato, a competitividade do certame; 
d) ausência de levantamento de mercado, que considere contratações similares feitas por outros órgãos e entidades, com objetivo de identificar a existência de novas metodologias, tecnologias ou inovações que melhor atendam às necessidades da administração (a exemplo de carteira digital criada pelo Serpro) , bem como o universo de empresas capazes de ofertar o objeto no modelo pretendido, em afronta ao art. 7º, III, "a", da IN Seges 40/2020; e 
e) justificativa para a previsão de prazo de vigência originário do contrato de trinta e seis meses, em consonância com a IN Senge/MP 5/2017 (item 12 do Anexo IX) e com a Orientação Normativa AGU 38/2011. 
47.4. considerando a possibilidade de construção participativa das deliberações deste Tribunal, nos termos do art. 14 da Resolução-TCU 315/2020, bem como o previsto nas Normas de Auditoria (NAT) aprovadas pela Portaria-TCU 280/2010, referente aos comentários dos gestores (no que se aplica a representações e denúncias) : 
a) solicitar ao Conselho de Arquitetura e Urbanismo do Brasil, caso queira, no prazo de quinze dias: 
a.1) a apresentação de possíveis ações corretivas que poderão ser tomadas para prevenir ou corrigir os indícios de irregularidades detectados ou remover seus efeitos; 
a.2) na hipótese de serem consideradas insuficientes, pelo TCU, as alternativas apresentadas pela unidade jurisdicionada, a manifestação quanto aos possíveis impactos da não prorrogação do contrato decorrente do PE 2/2021 por determinação do TCU; 
b) alertar o Conselho de Arquitetura e Urbanismo do Brasil, com relação à construção participativa de deliberações, de que: 
b.1) a sua manifestação quanto às alternativas para corrigir os indícios de irregularidades verificados e quanto aos impactos das possíveis medidas a serem adotadas pelo TCU será avaliada na proposição de mérito, mas não vincula as decisões desta Corte de Contas, notadamente quando os riscos decorrentes de sua adoção e/ou da manutenção de situação irregular não se coadunarem com o interesse público que se pretende tutelar; 
b.2) a ausência de manifestação no prazo estipulado não impedirá o andamento processual, podendo o TCU vir a prolatar decisão de mérito, caso haja elementos suficientes que caracterizem afronta às normas legais e/ou possibilidade de ocorrência de prejuízos à Administração; e 
b.3) a ausência de manifestação não será considerada motivo de sanção. 
47.5. realizar, nos termos do art. 250, V, todos do Regimento Interno/TCU, a oitiva da sociedade empresária Valid Soluções S.A (CNPJ 33.113.309/0001-47) para, no prazo de quinze dias, manifestar-se, caso queira, sobre os fatos constantes no subitem 47.3 retro; 
47.6. diligenciar o Conselho de Arquitetura e Urbanismo do Brasil, com fundamento nos artigos 157 e 187 do Regimento Interno/TCU, para que, no prazo de quinze dias, encaminhe cópia dos seguintes documentos e/ou esclarecimentos relativos ao PE 2/2021: 
a) estudos preliminares técnicos completos, orçamento estimativo e pareceres técnicos e jurídicos; e 
b) demais informações que julgar necessárias; 
4. 	A proposta da Selog foi acatada pelo Ministro relator, mediante despacho à peça 40, razão que levou à expedição dos Ofícios anexados às peças 41-44. As respostas encaminhadas pelo CAU e pela empresa Valid foram examinadas em instrução à peça 67, ocasião em que foram identificadas novas falhas no certame, que exigiram a realização da nova oitiva da unidade jurisdicionada.
5.	Na oportunidade, diante da possibilidade de o TCU vir a determinar a não prorrogação do contrato e a glosa de valores em faturas vincendas ou mesmo a anulação do certame e de todos os atos dele resultantes, foi proposta a realização de nova construção participativa das deliberações. 
6.	Adicionalmente, foi solicitada a apresentação dos dados relacionados aos gestores envolvidos na contratação, tendo em vista as graves irregularidades relativas à pesquisa de preços e ao preço contratado, que poderiam resultar na realização de audiência e na citação desses administradores públicos. 
7.	Mediante despacho (peça 70) , o relator, Ministro Aroldo Cedraz, acatou integralmente as medidas processuais sugeridas por esta unidade técnica, o que resultou na expedição dos ofícios anexados às peças 71 a 74. 
8.	Promovidas as oitivas e a diligência quanto às alegações do representante e demais questões levantadas por esta Unidade Técnica, passa-se a analisar as respostas apresentadas, tópico a tópico, conforme transcrição/contextualização a seguir.

	C. Histórico de Comunicações

	Despacho do Relator ou da Secretária (Delegação de Competência) 
	Peça 70
	14/12/2021

	Ofícios Encaminhados pelo TCU

	Ao órgão
	Ofícios 71765, 71775 e 71771-TCU/Seproc, de 15/12/2021 (peças 71 a 73) 

	À sociedade empresarial
	Ofício 71770/2021-TCU/Seproc, de 15/12/2021 (peça 74) 

	D. Documentos Apresentados em Resposta à Oitiva

	Pela Unidade Jurisdicionada

	Ofícios 33, 34 e 35/2022 - CAU/BR (peças 84 a 86) 

	Pela Sociedade Empresarial

	Não se manifestou

	E. Exame Técnico

	Item 47.2. a) aceitação de proposta com valor superior ao estimado, constante do item 8 do ETP, em afronta ao art. 40, X, da Lei 8.666/1993 e à jurisprudência do TCU (Acórdão 378/2011-TCU-Plenário) ; 
Manifestação da Unidade Jurisdicionada sobre os indícios de irregularidades (peça 85) :
	a pesquisa de preços realizada considerou a necessidade de atendimento de diversos requisitos técnicos e legais para o certame, e no âmbito do CAU foi realizada em três etapas: (I) por meio de pesquisa de preços preliminar realizada ainda em 2019 durante a Consulta Pública do Termo de Referência, conforme Anexo I desta Nota Técnica, que embasou o estudo quanto à escolha da alternativa de solução a ser adotada, (II) a segunda fundamentou o preço de referência utilizado no Pregão Eletrônico CAU/BR 3/2020, conforme planilha constante no Anexo II desta Nota Técnica, (III) e a terceira, realizada em dezembro de 2020, que atualizou os valores da pesquisa realizada no pregão anterior, e embasou o valor estimado para o Pregão Eletrônico CAU/BR 2/2021, conforme resumo constante na página 171 do respectivo Processo Administrativo e reproduzida no Anexo III desta Nota Técnica (p. 14) ;
	os valores pactuados no contrato firmado para atendimento do objeto consignado no Edital do Pregão Eletrônico CAU/BR 2/2021 estavam aderentes ao levantamento de preços realizado previamente à realização da licitação (p. 14) ; e
	os valores contratados estão condizentes com a pesquisa de preços finalizada em dezembro de 2020 e que fundamentou o preço de referência do Pregão Eletrônico CAU/BR  2/2021 (p. 14) . 
Análise
9.	A oitiva do CAU foi realizada em razão da possível afronta ao art. 40, X, da Lei 8.666/1993 e à jurisprudência do TCU (Acórdão 378/2011-TCU-Plenário, Relator Ministro Aroldo Cedraz) , uma vez que o item 8 do ETP consignou expressamente como custo unitário estimado o valor de R$ 60,00 (considerando o fornecimento de vinte e oito estações de captura) , inferior ao contratado junto à empresa Valid, conforme se verifica nos estudos técnicos preliminares (ETP) à contratação (peça 29, p. 20) : 
8 - ESTIMATIVA DE PREÇOS OU PREÇOS REFERENCIAIS
Esse estudo foi submetido a consulta pública nº 23 entre os dias 06 de maio de 2019 a 05 de junho 2019 com algumas contribuições dos CAU/UF e de possíveis fornecedores. Durante este período de consulta pública realizou-se uma pesquisa de preço sobre os serviços que seriam contratados pelo CAU/BR sendo que o menor preço encontrado foi de R$ 90,00 por carteira impressa e com cem estações de capturas inclusas.
	ITEM
	Carteira de Identidade profissional (A) 
	Estação de Captura (inclusas) 
	Valor unitário (B) 
	Total Item 1 (A*B) 

	1
	40.000
	100
	R$ 90,00
	R$ 3.600.000,00

Considerando que atualmente o preço do valor da carteira cobrado do profissional de arquitetura e urbanismo é de R$ 62,14 (sessenta e dois reais e quatorze centavos) o valor de custo de impressão de R$ 90,00 (noventa reais) o reajuste da carteira seria oneroso para o profissional o que seria inviável. 
Em face disso, o novo termo de referência precisará ser adequado de forma a atender as necessidades tanto dos CAU/UF quanto dos profissionais. A principal medida que será adotada é a diminuição da quantidade das estações de capturas por UF, porém mantendo o fornecimento de forma a não interromper o serviço de coleta de dados biométricos nos estados. 
Além disso, será criado a possibilidade de que caso os CAU/UF queiram adquirir nova estação de captura, poderão fazê-lo pelo preço contratado da licitação e será diretamente com a contratada. Assim a nossa estimativa de preço com fornecimento de 28 (vinte e oito) estações de capturas e sem adesão de novas estações de capturas é de R$ 60,00 (sessenta reais) por carteira profissional.
	ITEM 
	Descrição do item 
	Custo unitário (A) 
	Quantidade total estimada (B) 
	Total Item 1 (A*B) 

	1
	Carteira profissional e 28 estações de captura
	R$ 60,00
	40.000
	R$ 2.400.000,00

10.	Para que esse ponto fosse esclarecido, além da oitiva, a Selog solicitou ao CAU, em sede de diligência, o envio da pesquisa de preços que embasou o preço estimativo da contratação, solicitação atendida mediante documento anexado à peça 86, que contém link que permite acesso à cópia integral do processo administrativo. 
11.	A leitura do documento anexado (peça 88) evidencia que o levantamento de preços realizado no âmbito do PE 2/2021 se limitou a reunir propostas apresentadas por três fornecedores, tendo sido propostos os seguintes valores para o item 1 - confecção de carteiras profissionais (peça 88) : 
a) 	Thomas Greg & Sons Ltda. - R$ 5.400.000,00 (R$ 135,00 por carteira) ;
b) 	Valid Soluções S.A. - R$ 2.719.200,00 (R$ 67,98 por carteira) ; e 
c) 	Giesecke+Devrient S.A. - R$ 2.704.000,00 (R$ 67,60 por carteira) . 
12.	Percebe-se que a informação apresentada no item 8 do ETP (custo estimado de R$ 60,00) diverge do valor constante da planilha de pesquisa de preços elaborada pelo CAU, cabendo registrar que, apesar de demandado, o CAU se absteve de informar a metodologia utilizada para a redução de R$ 90,00 para R$ 60,00 que consta no ETP.
13.	A planilha de pesquisa de preço encaminhada pelo CAU em resposta à diligência (peça 88) deixa evidente de que forma foi obtido o custo estimado da contratação, apresentado no item 19 do TR (peça 2, p. 62) , de R$ 5.291.828,81: é a média dos valores retirados das propostas encaminhadas por 3 fornecedores:
a)	valor médio do item 1 (carteira de identidade profissional) : R$ 3.607.733,33;
b)	valor médio do item 2 (estações de captura) : R$ 1.684.095,48; e 
c)	valor médio total: R$ 5.291.828,81.
14.	Os valores consignados na planilha estimativa de custos para as empresas Valid e Thomas Greg (peça 88) refletem os montantes registrados em suas propostas de preço (peça 89) . No entanto, não foi possível identificar de onde foram retirados os valores consignados na planilha estimativa de custos para a empresa Giesecke, eis que sua proposta de preço (peça 90) apresenta tão somente o preço para confecção de doze mil carteiras profissionais (quantidade que não condiz com a quantidade estimada constante do TR, de quarenta mil unidades) , sem qualquer menção aos valores relativos às estações de captura. 
15.	Com relação à possível afronta ao art. 40, X, da Lei 8.666/1993 e à jurisprudência do TCU (Acórdão 378/2011-TCU-Plenário) , em razão da aceitação de proposta com valor superior ao estimado, elaborou-se o quadro a seguir, que demonstra que a irregularidade dever ser afastada, já que o valor estimado para a licitação não replicou a estimativa preliminar constante dos ETP, conforme se aventou inicialmente: 
	QUADRO COMPARATIVO

	VALOR UNITÁRIO ESTIMADO 
	VALOR UNITÁRIO CONTRATADO 

	ITEM 1
	90,19
	87,50

	ITEM 2
	132,29
	124,99

Item 47.2 b) ausência, para definição do valor estimado da contratação, de ampla pesquisa de preços baseada em "cesta de preços", tendo preferência os preços públicos, oriundos de outros certames, em afronta à jurisprudência do TCU (Acórdão 2637/2015-TCU-Plenário) e à IN 3/2017- Seges/MPDG; 
Item 47.2 c) indício de sobrepreço no valor contratado de R$ 87,50 por carteira profissional, considerando os valores unitários praticados nos seguintes certames/dispensa de licitação: c.1) Pregão Eletrônico 9/2020, do Conselho Regional de Engenharia e Arquitetura: R$ 15,35; c.2) Pregão Eletrônico 17/2019, do Conselho Regional de Engenharia e Arquitetura de Minas Gerais: R$ 27,40; c.3) Pregão Eletrônico 7/2021, do Conselho Regional de Nutricionistas da 3ª Região: R$ 15,29; e c.4) Dispensa de licitação 14/2021, conduzida pela Diretoria de Administração e Logística do Ministério da Economia: R$ 44,90
Manifestação da Unidade Jurisdicionada sobre os indícios de irregularidades (peça 85) :
a) 	no momento da realização da pesquisa de preços, as unidades técnicas responsáveis identificaram que não foi possível utilizar como referência principal os preços praticados em contratações realizadas por outros órgãos públicos, especialmente por não existirem certames similares ao do CAU, principalmente no que diz respeito às condições de fornecimento e características técnicas do objeto, como destacado pelo Núcleo de Compras do CAU/BR nas informações complementares consignadas na Planilha de Pesquisa de Preços, Anexo III da Nota Técnica (peça 14) ; e
b) 	diante dos requisitos descritos no Termo de Referência, das diversas pesquisas de preços realizadas, da necessidade de atendimento das exigências técnicas, legais e de segurança, foi realizada pesquisa de preços compatível com as características e condições de fornecimento estabelecidas para o objeto, ponderadas as especificidades em relação a outros certames "similares", cumprindo-se todavia os preceitos legais aplicáveis ao respectivo rito licitatório (p. 14) ;
c)	os certames indicados na instrução da oitiva não possuem a mesma complexidade da demanda objeto da licitação realizada pelo CAU/BR, uma vez que são, em sua maioria, regionais e não de abrangência nacional (p. 15) ;
d)	o valor unitário de R$ 87,50 refere-se à produção de um volume de até 40 mil carteiras de identidade profissional, já incluída a disponibilização de 28 kits de periféricos em regime de comodato (um para cada CAU/UF e um para o CAU/BR) , bem como o atendimento/cumprimento de todos os requisitos técnicos, de segurança, de qualidade, níveis de serviço, soluções de software, manutenção e suporte, manuseio e postagem, e não apenas a mera confecção de carteiras de identificação (p. 15) ;
e)	nos editais utilizados na pesquisa de preços que compõe a instrução da oitiva, os valores praticados não são compatíveis com um escopo onde há a disponibilização de periféricos, o cumprimento dos requisitos técnicos e de segurança, e aos serviços complementares de manutenção, suporte, manuseio e postagem previstos no certame realizado pelo CAU, mas sim estritamente a produção das carteiras profissionais relacionadas a Conselhos Regionais, além de, em sua maioria, os editais citados não possuírem previsão de uma plataforma de atendimento/suporte, helpdesk, níveis de serviço rigorosos, certificação da segurança do processo e de um abrangente controle de qualidade (p. 15) ; e
f)	 o Conselho Federal de Medicina - CFM, que possui algumas ações relacionadas à emissão de Carteiras de Identidade Profissional e utilização de certificação digital vinculada ao registro profissional, realizou licitação por meio do Pregão Eletrônico 27/2016, com objeto cujo formato de execução possui vários aspectos similares ao do CAU/BR, entretanto, devido ao tempo decorrido desde sua realização, não foi possível utilizar os valores ali praticados como parte da pesquisa de preços realizada pelo CAU (p. 16) .
Análise
Da falha na amplitude da pesquisa de preço
16.	Os esclarecimentos prestados pelo CAU não são suficientes para justificar a falta de amplitude na pesquisa de preços realizada no âmbito do pregão em exame, eis que o levantamento de preços se limitou a considerar as propostas de preço apresentadas por três empresas do ramo. Adicionalmente, os preços obtidos nessa pesquisa, somente junto a três fornecedores, foram bastante díspares, o que exigiria que o gestor ampliasse as fontes de sua pesquisa. 
17.	Cumpre salientar que o objeto do certame não se mostra tão peculiar ou raro a ponto de impedir ou dificultar a realização de ampla pesquisa de preço, na forma exigida pela legislação vigente e pela jurisprudência do TCU, devendo-se registrar que um levantamento adequado de preços permite retratar a realidade do mercado, norteando o certame e auxiliando a obtenção da proposta mais vantajosa.   
18.	O art. 2º da IN 3/2017-Seges/MPDG exige a utilização de diversos parâmetros para a elaboração da pesquisa de preços, sendo que, no caso concreto, sequer poderia ser alegada a exceção prevista no §6º do mencionado artigo, tendo em vista que o objeto do PE 2/2021 é usual e sem complexidade.  
19.	A jurisprudência do TCU, a exemplo do Acórdão 2367/2015-TCU-Plenário, relator Ministro Bruno Dantas, não deixa dúvidas quanto à importância da realização de ampla pesquisa de preços: 
9.3.2. realização de pesquisa de preços com amplitude insuficiente, restrita ao possível envio de dois e-mails a oito empresas do ramo, tendo-se obtido apenas três orçamentos, não obstante o mercado fornecedor do serviço ser vasto; e, ainda, que não se considerou a utilização de preços de contratações similares na Administração Pública e a informações de outras fontes, tais como o ComprasNet e outros sites especializados, afrontando o art. 26, parágrafo único, incisos II e III, e o art. 43, inciso IV, da Lei 8.666/1993, conforme entendimento do TCU, a exemplo dos Acórdãos 2.170/2007 e 819/2009, ambos do Plenário; 
Do sobrepreço identificado
20.	Além da falha na amplitude da pesquisa, constata-se violação ao art. 2º, inciso I, e ao art. 6º da IN Seges/ME 73/2020, vigente à época do levantamento de preços, que preceituam que sejam desconsiderados da pesquisa de preços valores excessivamente elevados. 
21.	A planilha de pesquisa de preço (peça 88) é fundamental na análise a ser apresentada a seguir. O valor apresentado pela empresa Thomas Greg, evidentemente discrepante dos demais, deveria ter sido desconsiderado, na forma prevista na norma infralegal de obrigatória observância pelo CAU/BR. Ao incluí-lo no cálculo do preço estimado, o Conselho acabou elevando indevidamente o limite de aceitação do preço do certame, alcançando o preço estimado de R$ 132,29. 
22.	Diante da alegada dificuldade de obtenção de preços de referência pela especificidade da solução, deveria ter sido adotado, como preço estimado, o valor ofertado pela empresa Valid, de R$ 93,46 para os itens 1 e 2, uma vez que era ela a prestadora dos mesmos serviços. Alternativamente, e de maneira muito conservadora, poderia se aceitar, no máximo, que o CAU tivesse utilizado a média entre os valores ofertados pela Valid (R$ 93,46) e pela Giescke (R$ 114,95) , chegando a R$ 104,20. Entretanto, incluir, na pesquisa de preço, valor excessivamente elevado, não pode ser aceito.
23.Destaca-se trecho do voto condutor do Acórdão 1850/2020-TCU-Plenário, da relatoria do Ministro-Substituto Augusto Sherman, em que se associa o uso do menor preço com mercados restritos e o uso da média e da mediana para mercados competitivos:
60. No âmbito desta Corte, o atual e pacífico entendimento é no sentido de que "Na elaboração de orçamento estimativo para equipamentos a serem fornecidos em mercado restrito, devem ser adotados os valores decorrentes das cotações mínimas. As médias ou medianas de cotações de preços devem ser empregadas apenas em condições de mercado competitivo", consoante enunciado de jurisprudência que acompanha o Acórdão 8514/2017-TCU-Segunda Câmara (Relator Ministro José Mucio Monteiro) . Esse entendimento visa eliminar valores discrepantes oriundos de situações específicas e pontuais, como promoções, num mercado competitivo. (grifou-se) 
24.	Ou seja, além de utilizar, como parâmetro para a obtenção do preço estimado, exclusivamente a pesquisa direta com fornecedores, a unidade jurisdicionada não observou a orientação contida na Instrução Normativa, que dispõe sobre a pesquisa de preços no âmbito da administração federal direta, autárquica e fundacional, tampouco a razoabilidade no critério adotado uma vez que a empresa plenamente apta a prestar o serviço se prontificou a realizar o serviço mediante a apresentação de proposta bastante inferior ao valor que fora estimado para a contratação, o que acabou por elevar o limite de aceitação de preço no certame para R$ 132,29, levando a uma contratação não vantajosa e em um efetivo sobrepreço. 
25.	A identificação do sobrepreço na contratação exige uma medida imediata por parte deste Tribunal, por meio da adoção de medida cautelar, de modo a reter valores que estão sendo pagos a maior. Considerando que a vigência inicial do contrato é de 36 meses, o CAU deverá apresentar um plano para a continuidade da contratação, condicionada à redução do valor contratado e à glosa dos pagamentos feitos a maior em parcelas vincendas, dado o sobrepreço calculado que, posteriormente, foi convertido em superfaturamento ao longo da execução contratual.  
Da falha no formato da contratação e das regras potencialmente restritivas identificadas no edital 
26.	As alegações do CAU quanto à distinção entre o objeto do PE 2/2021 e dos certames mencionados por esta unidade técnica em instrução prévia mostram-se razoáveis, eis que, enquanto os certames conduzidos pelo CREA e CRN têm como objeto tão somente a confecção das carteiras de identidade profissional, o PE CAU 2/2021 exige que a contratada, além de imprimir e postar os documentos profissionais, disponibilize equipamentos de TI em regime de comodato, e software de biometria que permita a interface com o sistema de TI existente na autarquia. Sem contar com a instalação de 54 estações de captura, que estão relacionados no item 2 do objeto.  
27.	Vale dizer que o item 1 do objeto da contratação em exame se mostra mais robusto, por exigir, da futura contratada, não apenas a confecção da CIP, mas também a disponibilização de periféricos e de solução de software, a postagem dos documentos e a disponibilização de kits de equipamentos em regime de comodato. 
28.	Se por um lado é fácil perceber a distinção entre o item 1 do PE 2/2021 e os objetos dos demais certames mencionados pela Selog, considerando a especificidade do formato do caso concreto, é possível concluir que existem soluções mais baratas no mercado para a confecção de carteiras de identificação profissional, sendo certo que o modelo escolhido pelo CAU, reunindo serviços de TI e impressão, bem como as regras inseridas no edital impediram que sociedades empresariais que desempenhem somente um dos dois serviços participassem da disputa, em flagrante restrição à  competitividade do certame e em prejuízo à obtenção da proposta mais vantajosa. 
29.	Vale destacar que a boa gestão vai além de apresentar a solução de contratação que atenda às necessidades do órgão ou ente público. É necessário que a medida adotada seja, não só adequada, mas também eficiente e econômica, garantindo-se, assim, a otimização dos recursos públicos. 
30.	No caso concreto, o não parcelamento do objeto em dois serviços distintos (TI e impressão) aliado às regras existentes no edital do certame impediu a adoção de mecanismos aptos a mitigar a restrição à competitividade. Na prática, o que ocorreu foi a participação de apenas duas empresas no certame (Valid Soluções S/A e Thomas Greg & Sons, Gráfica e Serviços Indústria e Comércio) , sendo que a última licitante sequer apresentou lance posterior ao cadastramento da proposta inicial (peça 9) . 
31.	A vedação à participação de entidades empresariais reunidas em consórcio (item 4.1.6 do edital) , o limite máximo de 35% do valor do contrato para a subcontratação (item 10.1.1 do TR) e o não parcelamento do objeto em itens distintos (um envolvendo serviços de TI e outro envolvendo serviços de impressão) , em conjunto, não só restringem o universo de empresas aptas a prestar o serviço, mas também favorecem as antigas prestadoras de serviços, que já possuem o aparato necessário para a execução dos contratos. 
32.	Na prática, manter o formato adotado pelo CAU no PE 2/2021 significa permitir o direcionamento do certame e impedir a obtenção de proposta mais vantajosa e econômica para a Administração, em clara afronta aos princípios básicos das licitações públicas, à legislação vigente e à jurisprudência do TCU.
Item de despesa em duplicidade
33.	Um exame mais cuidadoso apontou, ainda, falha no modelo de proposta de preços disponibilizado pela autarquia no Apêndice VI do edital (peça 2, p. 75) , o qual poderá igualmente configurar sobrepreço em razão do pagamento em duplicidade pelo mesmo serviço, como se demonstrará nesta instrução.  
34.	Os valores efetivamente contratados junto à Valid foram baseados no Apêndice VI do edital e estão resumidos no quadro a seguir, que integra o instrumento contratual celebrado entre a empresa e a autarquia (peça 31, p. 2) : 
	ITEM 
	DESCRIÇÃO DO ITEM 
	CUSTO UNITÁRIO (A) 
	QUANTIDADE TOTAL ESTIMADA (B) 
	TOTAL ITEM 1 (A * B) 

	1
	Carteira de identidade profissional 
	1.1 +1.2+1.3+1.4
	40.000
	R$ 3.500.000,00

	1.1
	Cartão base e impressão/personalização da carteira profissional 
	R$ 34,80
	40.000
	R$ 1.392.000,00

	1.2
	Postagem, acondicionamento e postagem da carteira profissional
	R$ 12,70
	40.000
	R$ 508.000,00

	1.3
	Softwares personalizados e sistemas de apoio 
	R$ 11,20
	40.000
	R$ 448.000,00

	1.4
	Periféricos e equipamentos 
	R$ 28,80
	40.000
	R$ 1.152.000,00

	ITEM 
	DESCRIÇÃO DO ITEM 
	CUSTO UNITÁRIO (C) 
	QUANTIDADE TOTAL ESTIMADA (D) 
	Total Item 2 (C*3) *D

	2
	Estação de captura 
	2.1 + 2.2 + 2.3 + 2.4
	54
	R$ 1.499.974,20

	2.1
	Pad de assinatura digital 
	R$ 1.627,40
	54
	R$ 263.638,80

	2.2
	Máquina fotográfica
	R$ 1.703,60
	54
	R$ 275.983,20

	2.3
	Coletor biométrico 
	R$ 2.090,60
	54
	R$ 338.677,20

	2.4
	Tela de fundo na cor branca com suporte 
	R$ 3.837,50
	54
	R$ 621.675,00

35.	De início, cumpre ressaltar que os custos que compõem o item 1 estão atrelados à quantidade estimada de carteiras profissionais (40.000 unidades para o período de 36 meses) , prazo de vigência inicial estabelecido no contrato. Já no item 2, os custos são atrelados à quantidade máxima de estações de captura (54) , as quais devem ser implantadas nas sedes do Conselho de Arquitetura e Urbanismo nos Estados e demais locais indicados pelo CAU/BR, de acordo com o item 3.3 do TR (peça 2, p. 24) . 
36.	No caso dos subitens 1.1 e 1.2, parece razoável que a precificação desses custos seja obtida a partir da quantidade de identidades profissionais confeccionadas, eis que se referem à impressão/personalização e à postagem de cada um dos documentos. Já no caso dos itens 1.3 e 1.4, que dispõem sobre o software e periféricos/equipamentos, respectivamente, não se vislumbra justificativa para que a precificação ocorra a partir da quantidade de carteiras a serem confeccionadas.
37.	De acordo com os itens 3.47 a 3.56 do TR (peça 2, p. 29-30) , que descreve as características do software, deverá ser disponibilizado um único sistema de coleta de dados biométricos, o qual deverá se comunicar com o sistema existente no CAU (SISCAU) , sendo certo que a quantidade de carteiras profissionais a serem confeccionadas durante a vigência do contrato não interfere na precificação desse subitem. 
38.	A constatação relacionada ao subitem 1.4 (periféricos e equipamentos) que também está erroneamente atrelado à quantidade de carteiras profissionais disponibilizadas, se mostra ainda mais preocupante, eis que apresenta custos já relacionados no item 2 (estações de captura) , caracterizando duplicidade de despesa e, consequentemente, o risco de prejuízo ao CAU/BR. 
39.	 A precificação desses dois subitens, por carteira profissional confeccionada, pode causar ainda mais prejuízo à entidade na hipótese de ser assinado um aditivo para acréscimo na quantidade de carteiras expedidas, uma vez que o valor (fixo) do software, periféricos e equipamentos, nos moldes da contratação, são diluídos, ou seja, divididos pelo número de carteiras contratadas, sem considerar qualquer aditivo, já que esse não é direito líquido e certo do contratado.   
40.	Percebe-se que os custos relativos à disponibilização da máquina fotográfica, pad e coletor biométrico (periféricos) para o período de 36 meses estão em duplicidade, uma vez que foram relacionados no subitem 1.4 e também nos subitens 2.1, 2.2 e 2.3 do quadro que integra o contrato celebrado com a Valid (peça 31, p. 2) , devendo-se ressaltar que sequer seria razoável atrelar esse custo à quantidade de carteiras profissionais a serem confeccionadas, considerando que os mencionados equipamentos serão fornecidos pela contratada em regime de comodato nas estações de captura a serem montadas nos CAU/UF. 
41.	Cumpre consignar que o custo atribuído ao subitem 1.4 representa 33% do valor total do item 1 e 23% do valor total do contrato e, caso confirmada a duplicidade da despesa, estará configurado um novo sobrepreço no contrato resultante do PE 2/2021, além do sobrepreço resultante do preço estimado indevidamente elevado. 
42.	Para se calcular o valor a ser ressarcido aos cofres do CAU/BR, mediante glosa em parcelas vincendas, será utilizada a informação prestada pelo CAU quanto à quantidade de carteiras profissionais emitidas até janeiro de 2022 (peça 86, p. 2) : 
	Mês/Ano
	Quantidade

	set/21
	1.306

	out/21
	1.010

	nov/21
	1.035

	dez/21
	1.205

	jan/22
	441

	total
	4.997

43.	O contrato 4/2021 (peça 31) foi firmado entre o CAU/BR e a empresa Valid, em 12/5/2021, no valor total estimado de R$ 4.999.974,20, com a estimativa máxima de confecção de 40.000 unidades de carteira de identidade profissional e de implantação de 54 estações de captura. Considerando o valor total da contratação (itens 1 e 2) , chega-se ao valor total de R$ 124,99 por carteira profissional. 
44.	Para fins de glosa e apuração do valor a ser ressarcido aos cofres do CAU/BR, deve-se considerar somente o custo do item 1 (impressão de carteiras) , excluindo-se o custo relativo às estações de captura. Deve-se considerar, ainda, o pagamento integral em duplicidade do item 1.4 (de R$ 28,80 por carteira profissional) , na forma constante no contrato firmado com a Valid (peça 31) , já que os equipamentos e periféricos ali descritos já se encontram abarcados pelo item 2. 
45.	O valor de R$ 67,84, apresentado na tabela a seguir, corresponde à média obtida entre os valores propostos pelas empresas Valid e Giesecke para o item 1, R$ 67,98 e R$ 67,70 respectivamente, constantes da Planilha de pesquisa de preços (peça 88) . Considerando que, até o janeiro de 2022 foram expedidas 4.997 carteiras profissionais, chega-se ao montante de R$ 242.154,62 a ser glosado nas faturas vincendas:
	Valor unitário pago para o item 1
	Valor unitário estimado que deveria ter sido adotado para o item 1
	Diferença (A) 
	Item 1.4 em duplicidade (B) 
	 (A) + (B) 
	Carteiras profissionais confeccionadas
	Total a ser glosado

	87,50
	67,84
	19,66
	28,80
	48,46
	4997
	242.154,62

46.	Chama atenção, ainda, a necessidade de disponibilização/treinamento/suporte de um novo software no valor de R$ 448.000,00, considerando que o contrato anterior também foi celebrado com a empresa Valid (Contrato 14/2016) . Na condição de antiga prestadora dos mesmos serviços, infere-se que o sistema já existia, e, ainda que fossem necessários ajustes no sistema, parece excessivo o custo de quase meio milhão de reais previsto no contrato firmado. A informação quanto ao contrato anterior foi prestada pelo próprio CAU (peça 29, p. 3) . 
47.	Poderia se admitir que uma nova empresa tivesse esse custo, em razão do desenvolvimento de um novo software compatível com o SISCAU, contudo, não se vê justificativa para que a antiga prestadora de serviços seja remunerada por um novo sistema que já possui. Para que seja esclarecido esse ponto, será proposta a realização de diligência para que o CAU remeta ao TCU cópia do Contato 14/2016 e respectivos aditivos. 
48.	Considerando a relevância dos achados aqui consignados, entende-se necessária a adoção de medida cautelar para que o CAU/BR passe a reter, do valor de R$ 87,50 a ser pago por carteira profissional, a quantia de R$ 48,46, nos pagamentos a serem realizados à empresa Valid, conforme cálculo do sobrepreço realizado na presente oportunidade. A unidade jurisdicionada deverá, ainda, apresentar soluções aptas a reaver os valores indevidamente pagos de setembro de 2021 até a presente data, em razão da identificação do superfaturamento do contrato, o que pode ocorrer, por exemplo, mediante glosas em faturas vincendas.
49.	De se observar que em cinco meses (de setembro de 2021 a janeiro de 2022) foram confeccionadas 4.997 carteiras e apurou-se um valor pago a maior de R$ 242.154,62. Considerando que a vigência inicial do contrato é de 36 meses e caso sejam expedidas mensalmente por volta de mil carteiras, caso não sejam adotadas medidas imediatas, estima-se um prejuízo de quase dois milhões de reais, resultante do custo a maior de R$ 48,46 em 35.000 identidades a serem confeccionadas até o final do contrato.  
Item 47.2 d) justificativa para o modelo de contratação escolhido, considerando que nos certames relacionados no item 46.2.b supra não foi exigida a prestação de serviços de TI, na forma do Grupo 2 do edital do PE 2/2021, e há outras soluções no mercado, a exemplo da carteira digital, considerando o previsto no art. 24, § 1º, inciso V, da IN 5/2017 - Seges/ME;
Manifestação da Unidade Jurisdicionada sobre os indícios de irregularidades (peça 85) :
a) o modelo de contratação adotado foi concebido e estruturado a partir do mapeamento das necessidades do Conselho, da avaliação dos requisitos técnicos e legais a serem cumpridos, das possíveis soluções disponíveis no mercado, das adequações e modificações necessárias nos fluxos e sistemas do CAU, dos prazos de contratação e implementação do objeto, bem como de eventuais serviços complementares, da disponibilidade orçamentária para fazer frente às despesas e dos recursos disponíveis para realização da gestão e operacionalização da solução contratada (peça 85, p. 16) ;
b) foram avaliadas junto ao mercado opções para adoção de modelos digitais e/ou de emissão remota da Carteira de Identidade Profissional (consultas ao SERPRO, DATAPREV e fornecedores privados) , entretanto, aspectos legais, técnicos e orçamentários inviabilizaram a aplicação imediata do modelo, uma vez que, para atendimento da legislação, há necessidade de manutenção da realização da coleta biométrica das informações dos profissionais, bem como a continuidade da emissão do documento físico (peça 85, p. 17) ;
c) o SICCAU também precisaria ser alterado, tanto no que diz respeito à operação, gestão e segurança, mas especialmente para se comunicar com sistemas baseados em blockchain e/ou para permitir a integração com soluções de mercado, havendo, portanto, a premência de uma significativa adequação do orçamento, tanto para fazer frente às alterações sistêmicas necessárias, como para custear os novos serviços a serem contratados (além da coleta, impressão e postagem, também as taxas relacionadas à identidade digital e acesso à bases de dados, como no caso dos serviços oferecidos pelo SERPRO) , fora o tempo necessário para contratar e implementar as soluções e alterações no SICCAU (peça 85, p. 17) ; e
d) foram realizadas cotações junto ao SERPRO, mas constatou-se a inviabilidade de implantação de tais alternativas no momento da realização do certame, uma vez que a incorporação de novos procedimentos e serviços traria a necessidade de uma série de adequações na estrutura normativa, orçamentária e operacional do Conselho, exigindo consolidado nível de maturidade do projeto para obter a efetividade esperada, e consequentemente tal dilação de prazos para a realização da licitação poderia originar maiores prejuízos à operação cotidiana do Conselho, que já estava sendo realizada com soluções de contorno, haja vista os desafios verificados pelos CAU/UF em suas diversas realidades (peça 85, p. 17) .
Análise
50.	As informações prestadas pela unidade jurisdicionada não são suficientes para afastar a irregularidade. 
51.	Como já consignado, a pesquisa de preços foi deficiente, em afronta aos princípios da economicidade e da eficiência e à jurisprudência do TCU, a exemplo do Acórdão 2637/2015-TCU-Plenário, relator Ministro Bruno Dantas, que ressalta a importância da amplitude da pesquisa de preços, que não pode ser baseada somente em consulta a fornecedores e do Acórdão 1850/2020-TCU-Plenário, que destaca a necessidade de se adotar o menor valor em mercados oligopolizados. 
52.	A justificativa apresentada pelo CAU de que a implementação de outras soluções exigiria adequações nas estruturas normativa, orçamentária e operacional do Conselho tampouco pode ser aceita. Na prática, a resposta apresentada somente evidencia a falta de planejamento do corpo diretivo da entidade no trato de uma contratação de grande vulto e tão essencial para os profissionais a ela vinculados. 
53.	A conduta da autarquia viola o art. 7º, III, da IN Seges 40/2020, que exige a apresentação de levantamento de mercado, inclusive com a apresentação de novas metodologias, tecnologias ou inovações que melhor atendam as necessidades da administração. Ainda que se possa, ao final, concluir pela solução escolhida no pregão em análise, tal decisão precisa se apoiar em critérios objetivos que envolvam demonstração de custos e sustentabilidade das diversas soluções disponíveis e não meras alegações da existência de obstáculos.
54.	A elaboração do termo de referência, uma vez escolhida a solução, deve ainda passar por avaliação de riscos que considere, entre outros, a possibilidade de restrição indevida à competitividade e adotar medidas concretas para mitigar esse risco.
55.	Desse modo, será necessário dar ciência ao CAU/BR da irregularidade por ocasião da instrução de mérito. 
Item 47.3. realizar, nos termos do art. 250, V, todos do Regimento Interno/TCU, a oitiva da sociedade empresária Valid Soluções S.A (CNPJ 33.113.309/0001-47) para, no prazo de quinze dias, manifestar-se, caso queira, sobre os fatos constantes no subitem 47.2 retro;
Manifestação da sociedade empresarial
a)	Não houve manifestação. 
Item 47.5. diligenciar o Conselho de Arquitetura e Urbanismo do Brasil, com fundamento nos artigos 157 e 187 do Regimento Interno/TCU, para que, no prazo de quinze dias, encaminhe cópia dos seguintes documentos e/ou esclarecimentos relativos ao PE 2/2021: a) orçamento estimativo; b) critérios e metodologia utilizada para reduzir o valor estimado unitário da carteira profissional de R$ 90,00 para R$ 60,00, conforme item 8 dos ETPs, com o devido memorial de cálculo; c) cópia integral do processo administrativo que tratou do PE 2/2021; d) nome completo, CPF e cargo ocupado por todos os gestores envolvidos nos seguintes atos praticados no PE 2/2021 e na celebração do contrato resultante do mencionado certame: d.1) elaboração da pesquisa de preços; d.2) elaboração do ETP e do TR; e d.3) celebração do contrato resultante do PE 2/2021; e) quantidade de carteiras profissionais de trabalho emitidas até a presente data; e f) pagamentos realizados à empresa Valid Soluções S.A, acompanhado da documentação comprobatória.
Manifestação da Unidade Jurisdicionada sobre os indícios de irregularidades (peça 86) :
a) o orçamento estimativo foi apresentado (peça 171 do processo administrativo - link na peça 86) ; 
b) não foi informada a metodologia utilizada para reduzir o valor estimado constante do ETP, de R$ 90,00 para R$ 60,00; e
c) foram encaminhados: link de acesso à cópia integral do processo (peça 86) , dados dos gestores envolvidos e quantidade de carteiras profissionais emitidas (peça 86) e link contendo acesso aos pagamentos realizados à empresa Valid (peça 86) . 
Análise
56.	A falta de manifestação do CAU/BR quanto à metodologia adotada para reduzir o valor estimado de R$ 90,00 para R$ 60,00 (item 8 do ETP) causa estranheza, considerando que todas as demais informações solicitadas foram prestadas. Considerando que será proposta a realização de nova diligência, propõe-se demandar novamente à unidade jurisdicionada que apresente os estudos que fundamentaram a redução do mencionado valor.
57.	Os demais documentos foram anexados aos autos. 
Item 46.4 a) solicitar ao Conselho de Arquitetura e Urbanismo do Brasil, caso queira, no prazo de quinze dias: a.1) a apresentação de possíveis ações corretivas que poderão ser tomadas para prevenir ou corrigir os indícios de irregularidades detectados ou remover seus efeitos; a.2) na hipótese de serem consideradas insuficientes, pelo TCU, as alternativas apresentadas pela unidade jurisdicionada, a manifestação quanto aos possíveis impactos da não prorrogação do contrato e a glosa de valores em faturas vincendas; ou a anulação do PE 2/2021 e de todos os atos dele resultantes, por determinação do TCU;
Manifestação da Unidade Jurisdicionada sobre os indícios de irregularidades (peça 84) :
a) mesmo considerando remota a possibilidade de haver determinação pela anulação do PE 2/2021, o CAU/BR já irá, desde logo, adotar as providências preliminares e preparatórias a uma eventual nova licitação, tais como estudos técnicos preliminares, mapa de risco, pesquisa de preços, termo de referência; e
b) contudo, havendo a determinação de anulação do referido pregão, o CAU/BR informará ao TCU qual o prazo estimado para a realização de nova licitação e nova contratação, considerando as providências preparatórias que já terão sido adotadas.
Análise
58.	A intenção demonstrada pelo CAU de dar inícios às medidas necessárias para a realização de novo certame se mostra fundamental para a busca de uma contratação mais econômica, tendo em vista que o modelo adotado no PE 2/2021 e as regras inseridas em seu edital restringiram o universo de possíveis prestadores de serviço e, consequentemente, impediram a obtenção da proposta mais vantajosa para a administração, em afronta ao art. 3º da Lei 8.666/1993.
59.	Contudo, a identificação da falha no valor estimado da contratação e a possível duplicidade do custo relativo ao fornecimento dos periféricos nas diversas unidades estaduais do CAU exigem a concessão imediata de medida cautelar e a realização de nova construção participativa das deliberações, ante a possibilidade de o TCU vir a determinar medidas aptas a recuperar valores indevidamente pagos e impedir um prejuízo ainda maior aos cofres da autarquia.  
e) justificativa para a previsão de prazo de vigência originário do contrato de trinta e seis meses, em consonância com a IN Senge/MP 5/2017 (item 12 do Anexo IX) e com a Orientação Normativa AGU 38/2011.
a) alega que os estudos técnicos preliminares encaminhados e examinados pelo TCU se mostram suficientes para justificar o não parcelamento do objeto e a previsão do prazo de vigência originário contratual de 36 meses, uma vez que tais regras foram estabelecidas a partir da discricionariedade do gestor público e do interesse da Administração, transcrevendo mais uma vez parte da sentença proferida no MS (peça 54, p. 5) ; 
Análise
60.	Considerando que o escopo da contratação ultrapassa a confecção/impressão das carteiras de identidade profissional, tendo em vista que prevê o fornecimento de software e periféricos a serem instalados nas estações de captura localizadas nas estruturas regionais do Conselho de Arquitetura e Urbanismo, e que esses equipamentos serão fornecidos em regime de comodato, entende-se justificada a vigência inicial de 36 meses, com fundamento no art. 57, IV, da Lei 8.666/1993.
61.	Diante de todo o exposto, entende-se necessária, a adoção de medida cautelar, bem como de medidas processuais que serão detalhadas na proposta de encaminhamento. Por ocasião da instrução de mérito, serão propostas providências adicionais necessárias para que irregularidades identificadas no PE 2/2021 não se repitam.  

	F. Impacto dos Encaminhamentos Propostos

	Haverá impacto relevante na Unidade Jurisdicionada e/ou na sociedade, decorrente dos encaminhamentos propostos?
	Não

	G. Pedido de Ingresso aos Autos, de Informações/Vistas/Cópias, e de Sustentação oral

	Há pedido do representante de ingresso aos autos?
	Não

	Há pedido de informações/vistas/cópia do processo?
	Não

	Há pedido de sustentação oral?
	Não

	H. Processos Conexos e Apensos

	Há processos conexos noticiando possíveis irregularidades na contratação ora em análise?
	Não

	Há processos apensos?
	Não

	I. Proposta de Encaminhamento

	62.	Em virtude do exposto, propõe-se:
62.1.	adotar medida cautelar, sem oitiva prévia, com fulcro no art. 276 do Regimento Interno/TCU, tendo em vista a existência dos elementos necessários para sua adoção, a fim de que o Conselho de Arquitetura e Urbanismo do Brasil - CAU/BR retenha, do valor unitário de R$ 87,50, que vem sendo pago por carteira profissional, a quantia de R$ 48,46, até que o Tribunal delibere sobre o mérito da matéria ora em apreço, considerando o risco de dano ao erário identificado em função do sobrepreço calculado na planilha que compõe o contrato 4/2021, firmado com a Valid Soluções S.A (CNPJ 33.113.309/0001-47) em decorrência do Pregão Eletrônico 2/2021;
62.2.	realizar a oitiva do Conselho de Arquitetura e Urbanismo do Brasil (CAU/BR) , com amparo no art. 250, V, do Regimento Interno/TCU, para que, no prazo de quinze dias, se pronuncie quanto aos seguintes pontos relativos ao Pregão Eletrônico 2/2021:
	a) falha na pesquisa de preço que, além de ter considerado somente os preços apresentados por três fornecedores, considerou valor manifestamente discrepante dos demais no cálculo da média, o que elevou indevidamente o limite do custo aceitável, em afronta ao art. 3º da Lei 8.666/1993 e ao arts. 2º, inciso I, e 6º da IN Seges/ME 73/2020;  
	b) duplicidade do custo relativo ao fornecimento dos periféricos (máquina fotográfica, pad e coletor biométrico) , na forma prevista no modelo de proposta de preço (Apêndice VI do edital) , uma vez que estão previstos tanto no item 1.4, como no item 2 da proposta, o que configura sobrepreço na contratação; e
	c) precificação do software por unidade de carteira profissional, no modelo de proposta de preço (item 1.3 do Apêndice VI do edital) , quando, em razão de representar custo fixo, deveria ser um valor não variável em função da quantidade de carteiras, o que poderá resultar em prejuízo os cofres da autarquia caso sejam realizados aditivos quantitativos; 
62.3.	realizar, nos termos do art. 250, V, todos do Regimento Interno/TCU, a oitiva da sociedade empresária Valid Soluções S.A (CNPJ 33.113.309/0001-47) para, no prazo de quinze dias, manifestar-se, caso queira, sobre os fatos constantes no subitem 62.2 retro;
62.4.	considerando a possibilidade de construção participativa das deliberações deste Tribunal, nos termos do art. 14 da Resolução-TCU 315/2020, bem como o previsto nas Normas de Auditoria (NAT) aprovadas pela Portaria-TCU 280/2010, referente aos comentários dos gestores (no que se aplica a representações e denúncias) : 
	a) solicitar ao Conselho de Arquitetura e Urbanismo do Brasil, caso queira, no prazo de quinze dias: 
	a.1) a apresentação de possíveis ações corretivas que poderão ser tomadas para prevenir ou corrigir os indícios de irregularidades detectados ou remover seus efeitos; e
	a.2) na hipótese de serem consideradas insuficientes, pelo TCU, as alternativas apresentadas pela unidade jurisdicionada, a manifestação quanto aos possíveis impactos da anulação do PE 2/2021; na hipótese de manutenção do contrato, a apresentação de medidas que garantam a redução do valor a ser pago por carteira profissional de R$ 87,50 para R$ 39,04, bem como a glosa dos valores pagos até a presente data em faturas vincendas e/ou a rescisão do contrato firmado com a empresa Valid, em atendimento ao interesse público;
	b) alertar o Conselho de Arquitetura e Urbanismo do Brasil, com relação à construção participativa de deliberações, de que: 
	b.1) a sua manifestação quanto às alternativas para corrigir os indícios de irregularidades verificados e quanto aos impactos das possíveis medidas a serem adotadas pelo TCU será avaliada na proposição de mérito, mas não vincula as decisões desta Corte de Contas, notadamente quando os riscos decorrentes de sua adoção e/ou da manutenção de situação irregular não se coadunarem com o interesse público que se pretende tutelar; 
	b.2) a ausência de manifestação no prazo estipulado não impedirá o andamento processual, podendo o TCU vir a prolatar decisão de mérito, caso haja elementos suficientes que caracterizem afronta às normas legais e/ou possibilidade de ocorrência de prejuízos à Administração; e 
	b.3) a ausência de manifestação não será considerada motivo de sanção.
62.5.	diligenciar o Conselho de Arquitetura e Urbanismo do Brasil, com fundamento nos artigos 157 e 187 do Regimento Interno/TCU, para que, no prazo de quinze dias, encaminhe cópia dos seguintes documentos e/ou esclarecimentos relativos ao PE 2/2021: 
	a) cópia do contrato 14/2016, firmado entre o CAU e a empresa Valid Soluções S.A., para a prestação de serviços de fornecimento de documentos de segurança e emissão de Carteira de Identidade Profissional, e seus respectivos aditivos, com vistas a permitir o conhecimento da forma como eram prestados os serviços na contratação anterior;
	b) justifique o valor de R$ 448.000,00 contratado junto à empresa Valid para o fornecimento do software, considerando que o sistema já existe e foi fornecido pela mesma empresa na contratação anterior, mediante o contrato 14/2016; e
	c) encaminhe os estudos que embasaram a redução do valor estimado de R$ 90,00 para R$ 60,00, previsto no item 8 dos estudos técnicos preliminares (ETP) ; e
61.6.	encaminhar cópia da presente instrução ao Conselho de Arquitetura e Urbanismo do Brasil e à Valid Soluções S.A. (CNPJ 33.113.309/0001-47) , de maneira a embasar suas respostas à oitiva.

[...]".
	É o Relatório.

Ana Carolina Ferraz de Almeida Rochelle (345695/OAB-SP), representando Valid Solucoes S A; Daniele Pimenta Pardim (72881/OAB-PR), representando Akiyama S.A. - Industria e Comercio de Equipamentos Eletronicos e Sistemas.

Não atuou.

REPRESENTAÇÃO, COM PEDIDO DE MEDIDA CAUTELAR. CONSELHO DE ARQUITETURA E URBANISMO DO BRASIL (CAU/BR). PREGÃO ELETRÔNICO. IRREGULARIDADES CONSISTENTES NA VEDAÇÃO À PARTICIPAÇÃO DE CONSÓRCIOS. CONTRADIÇÃO ENTRE OS ITENS 4 E 9 DO EDITAL. AUSÊNCIA DE PARCELAMENTO DO OBJETO. FALHA NA PESQUISA DE PREÇO. SOBREPREÇO. CONTRATO JÁ EM ANDAMENTO. ADOÇÃO DE MEDIDA CAUTELAR DE RETENÇÃO DE VALORES. OITIVA. DILIGÊNCIA. CONSTRUÇÃO PARTICIPATIVA DAS DELIBERAÇÕES. ALERTA.

REPRESENTAÇÃO (REPR)

Secretaria de Controle Externo de Aquisições Logísticas (Selog).

Aprecia-se nesta oportunidade Representação, com pedido de medida cautelar, interposta por Akiyama S.A. - Indústria e Comércio de Equipamentos Eletrônicos e Sistemas S.A., em face de supostas irregularidades no Pregão Eletrônico 2/2021, realizado pelo Conselho de Arquitetura e Urbanismo do Brasil (CAU/BR) .
2.	O referido pregão tem como objeto a contratação de empresa especializada no fornecimento de documentos de segurança e emissão de Carteira de Identidade Profissional (CIP) , sob demanda, para atendimento às necessidades do CAU/BR e respectivos conselhos regionais (Peça 2) . O contrato resultante foi assinado em 12/5/2021 com a empresa Valid Soluções S.A. pelo valor de R$ 4.999.974,20 (Peça 31) .
3.	Em apertada síntese, a representante alega ter havido restrição indevida à competitividade do certame, caracterizada pela vedação injustificada à participação de consórcios e pela limitação excessiva à subcontratação, condições supostamente incompatíveis com a natureza e a complexidade dos itens que compõem o objeto.
4.	Após análise preliminar dos elementos apresentados realizada pela Secretaria de Controle Externo de Aquisições Logísticas (Selog) , autorizei mediante Despacho (Peça 16) a realização de oitiva prévia da autarquia e da empresa contratada, com base nas conclusões da instrução inicial de Peça 14.
5.	Promovidas as oitivas quanto às alegações da representante e demais questões levantadas pela unidade instrutiva, as respostas apresentadas pelo CAU e pela Valid foram examinadas em instrução à Peça 37, tendo a unidade técnica, ao confirmar a presença das irregularidades, apresentado as propostas do item 47 da aludida instrução. 
6.	Mediante Despacho à Peça 40, conheci da Representação, indeferi o pedido de concessão de medida cautelar formulado pela representante, ante a inexistência do pressuposto do perigo da demora. Assim, determinei a realização de nova oitiva do Conselho de Arquitetura e Urbanismo do Brasil (CAU/BR) , bem como a realização de nova oitiva da sociedade empresária Valid Soluções S.A. Autorizei, também, a adoção das demais providências propostas pela unidade instrutiva em relação ao CAU/BR e à sociedade empresária Valid Soluções S.A. 
7.	Por meio dos Ofícios anexados às Peças 41 a 44 foram realizadas as comunicações processuais. As respostas encaminhadas pelo CAU e pela empresa Valid foram examinadas em instrução à Peça 67, ocasião em que foram identificadas novas falhas no certame, que exigiram a realização da nova oitiva da unidade jurisdicionada.
8.	Na oportunidade, diante da possibilidade de o TCU vir a determinar a não prorrogação do contrato e a glosa de valores em faturas vincendas ou mesmo a anulação do certame e de todos os atos dele resultantes, foi proposta a realização de nova construção participativa das deliberações. Adicionalmente, foi solicitada a apresentação dos dados relacionados aos gestores envolvidos na contratação, tendo em vista as graves irregularidades relativas à pesquisa de preços e ao preço contratado, que poderiam resultar na realização de audiência e na citação desses administradores públicos. As medidas foram autorizadas por este relator nos termos do Despacho à Peça 70.
9.	Nesta fase processual examina-se as alegações do representante e demais questões levantadas pela unidade técnica.
10.	Quanto ao item 47.2. a) aceitação de proposta com valor superior ao estimado, constante do item 8 do ETP, em afronta ao art. 40, X, da Lei 8.666/1993 e à jurisprudência do TCU (Acórdão 378/2011-TCU-Plenário) , a Unidade Jurisdicionada alegou que: 
a) a pesquisa de preços realizada considerou a necessidade de atendimento de diversos requisitos técnicos e legais para o certame e, no âmbito do CAU, foram realizadas em três etapas: (I) por meio de pesquisa de preços preliminar realizada ainda em 2019 durante a Consulta Pública do Termo de Referência, conforme Anexo I desta Nota Técnica, que embasou o estudo quanto à escolha da alternativa de solução a ser adotada; (II) a segunda fundamentou o preço de referência utilizado no Pregão Eletrônico CAU/BR 3/2020, conforme planilha constante no Anexo II desta Nota Técnica; (III) e a terceira, realizada em dezembro de 2020, que atualizou os valores da pesquisa realizada no pregão anterior, e embasou o valor estimado para o Pregão Eletrônico CAU/BR 2/2021, conforme resumo constante na página 171 do respectivo Processo Administrativo e reproduzida no Anexo III da Nota Técnica (p. 14) ;
b) os valores pactuados no contrato firmado para atendimento do objeto consignado no Edital do Pregão Eletrônico CAU/BR 2/2021 estavam aderentes ao levantamento de preços realizado previamente à realização da licitação (p. 14) ; 
c) esses valores contratados estão condizentes com a pesquisa de preços finalizada em dezembro de 2020; c) fundamentou o preço de referência do Pregão Eletrônico CAU/BR  2/2021 (p. 14) .
12.	A Selog considerou que a oitiva do CAU foi realizada em razão da possível afronta ao art. 40, X, da Lei 8.666/1993 e à jurisprudência do TCU (Acórdão 378/2011-TCU-Plenário, Relator Ministro Aroldo Cedraz) , uma vez que o item 8 do ETP consignou expressamente como custo unitário estimado o valor de R$ 60,00 (considerando o fornecimento de vinte e oito estações de captura) , inferior ao contratado junto à empresa Valid, conforme se verifica nos estudos técnicos preliminares (ETP) à contratação (Peça 29, p. 20) .
13.	Consigna, ainda, que, para que esse ponto fosse esclarecido, além da oitiva, a Selog solicitou ao CAU, em sede de diligência, o envio da pesquisa de preços que embasou o preço estimativo da contratação, solicitação atendida mediante documento anexado à Peça 86, que contém link que permite acesso à cópia integral do processo administrativo, sendo que a leitura do documento anexado (Peça 88) evidencia que o levantamento de preços realizado no âmbito do PE 2/2021 se limitou a reunir propostas apresentadas por três fornecedores, tendo sido propostos os seguintes valores para o item 1 - confecção de carteiras profissionais (Peça 88) : 
a) 	Thomas Greg & Sons Ltda. - R$ 5.400.000,00 (R$ 135,00 por carteira) ;
b) 	Valid Soluções S.A. - R$ 2.719.200,00 (R$ 67,98 por carteira) ; e 
c) 	Giesecke+Devrient S.A. - R$ 2.704.000,00 (R$ 67,60 por carteira) . 
14.	Assim, concluiu que a informação apresentada no item 8 do ETP (custo estimado de R$ 60,00) diverge do valor constante da planilha de pesquisa de preços elaborada pelo CAU e que, apesar de demandado, o CAU se absteve de informar a metodologia utilizada para a redução de R$ 90,00 para R$ 60,00 que consta no ETP.
15.	A Selog assegura que a planilha de pesquisa de preço encaminhada pelo CAU, em resposta à diligência (Peça 88) , deixa evidente de que forma foi obtido o custo estimado da contratação, apresentado no item 19 do TR (Peça 2, p. 62) , de R$ 5.291.828,81: média dos valores retirados das propostas encaminhadas por 3 fornecedores:
a)	valor médio do item 1 (carteira de identidade profissional) : R$ 3.607.733,33;
b)	valor médio do item 2 (estações de captura) : R$ 1.684.095,48; e 
c)	valor médio total: R$ 5.291.828,81.
16.	Dispõe que os valores consignados na planilha estimativa de custos para as empresas Valid e Thomas Greg (Peça 88) refletem os montantes registrados em suas propostas de preço (Peça 89) . No entanto, não foi possível identificar de onde foram retirados os valores consignados na planilha estimativa de custos para a empresa Giesecke, eis que sua proposta de preço (Peça 90) apresenta tão somente o preço para confecção de doze mil carteiras profissionais (quantidade que não condiz com a quantidade estimada constante do TR, de quarenta mil unidades) , sem qualquer menção aos valores relativos às estações de captura. 
17.	Com relação à possível afronta ao art. 40, X, da Lei 8.666/1993 e à jurisprudência do TCU (Acórdão 378/2011-TCU-Plenário) , registra que, em razão da aceitação de proposta com valor superior ao estimado, elaborou o quadro comparativo constante no item 15 da instrução à Peça 9, que demonstra que a irregularidade deve ser afastada, já que o valor estimado para a licitação não replicou a estimativa preliminar constante dos ETP, conforme se aventou inicialmente.
18.	No que tange aos itens: 47.2 b) ausência, para definição do valor estimado da contratação, de ampla pesquisa de preços baseada em "cesta de preços", tendo preferência os preços públicos, oriundos de outros certames, em afronta à jurisprudência do TCU (Acórdão 2637/2015-TCU-Plenário) e à IN 3/2017- Seges/MPDG; 47.2 c) indício de sobrepreço no valor contratado de R$ 87,50 por carteira profissional, considerando os valores unitários praticados nos seguintes certames/dispensa de licitação: c.1) Pregão Eletrônico 9/2020, do Conselho Regional de Engenharia e Arquitetura: R$ 15,35; c.2) Pregão Eletrônico 17/2019, do Conselho Regional de Engenharia e Arquitetura de Minas Gerais: R$ 27,40; c.3) Pregão Eletrônico 7/2021, do Conselho Regional de Nutricionistas da 3ª  Região: R$ 15,29; e c.4) dispensa de licitação 14/2021, conduzida pela Diretoria de Administração e Logística do Ministério da Economia: R$ 44,90, a unidade jurisdicionada apresenta as seguintes justificativas:
a) no momento da realização da pesquisa de preços, as unidades técnicas responsáveis identificaram que não foi possível utilizar como referência principal os preços praticados em contratações realizadas por outros órgãos públicos, especialmente por não existirem certames similares ao do CAU, principalmente no que diz respeito às condições de fornecimento e características técnicas do objeto, como destacado pelo Núcleo de Compras do CAU/BR nas informações complementares consignadas na Planilha de Pesquisa de Preços, Anexo III da Nota Técnica (Peça 14) ; e
b) 	diante dos requisitos descritos no Termo de Referência, das diversas pesquisas de preços realizadas, da necessidade de atendimento das exigências técnicas, legais e de segurança, foi realizada pesquisa de preços compatível com as características e condições de fornecimento estabelecidas para o objeto, ponderadas as especificidades em relação a outros certames "similares", cumprindo-se, todavia, os preceitos legais aplicáveis ao respectivo rito licitatório (p. 14) ;
c)	os certames indicados na instrução da oitiva não possuem a mesma complexidade da demanda objeto da licitação realizada pelo CAU/BR, uma vez que são, em sua maioria, regionais e não de abrangência nacional (p. 15) ;
d)	o valor unitário de R$ 87,50 refere-se à produção de um volume de até 40 mil carteiras de identidade profissional, já incluída a disponibilização de 28 kits de periféricos em regime de comodato (um para cada CAU/UF e um para o CAU/BR) , bem como o atendimento/cumprimento de todos os requisitos técnicos, de segurança, de qualidade, níveis de serviço, soluções de software, manutenção e suporte, manuseio e postagem, e não apenas a mera confecção de carteiras de identificação (p. 15) ;
e)	nos editais utilizados na pesquisa de preços que compõe a instrução da oitiva, os valores praticados não são compatíveis com um escopo onde há a disponibilização de periféricos, o cumprimento dos requisitos técnicos e de segurança, e aos serviços complementares de manutenção, suporte, manuseio e postagem previstos no certame realizado pelo CAU, mas sim estritamente a produção das carteiras profissionais relacionadas a Conselhos Regionais, além de, em sua maioria, os editais citados não possuírem previsão de uma plataforma de atendimento/suporte, helpdesk, níveis de serviço rigorosos, certificação da segurança do processo e de um abrangente controle de qualidade (p. 15) ; e
f)	 o Conselho Federal de Medicina (CFM) , que possui algumas ações relacionadas à emissão de Carteiras de Identidade Profissional e utilização de certificação digital vinculada ao registro profissional, realizou licitação por meio do Pregão Eletrônico 27/2016, com objeto cujo formato de execução possui vários aspectos similares ao do CAU/BR, entretanto, devido ao tempo decorrido desde sua realização, não foi possível utilizar os valores ali praticados como parte da pesquisa de preços realizada pelo CAU (p. 16) .
19.	Quanto à falha na amplitude da pesquisa de preços, a Selog registrou que os esclarecimentos prestados pelo CAU não são suficientes para justificar a falta de amplitude na pesquisa de preços realizada no âmbito do pregão em exame, eis que o levantamento de preços se limitou a considerar as propostas de preço apresentadas por três empresas do ramo. Adicionalmente, os preços obtidos nessa pesquisa, somente junto a três fornecedores, foram bastante díspares, o que exigiria que o gestor ampliasse as fontes de sua pesquisa. 
20.	Esclarece que o objeto do certame não se mostra tão peculiar ou raro a ponto de impedir ou dificultar a realização de ampla pesquisa de preço, na forma exigida pela legislação vigente e pela jurisprudência do TCU, e que um levantamento adequado de preços permite retratar a realidade do mercado, norteando o certame e auxiliando a obtenção da proposta mais vantajosa. Afirma que o art. 2º da IN 3/2017-Seges/MPDG exige a utilização de diversos parâmetros para a elaboração da pesquisa de preços, sendo que, no caso concreto, sequer poderia ser alegada a exceção prevista no §6º do mencionado artigo, tendo em vista que o objeto do PE 2/2021 é usual e sem complexidade e que a jurisprudência do TCU, a exemplo do Acórdão 2367/2015-TCU-Plenário (relator Ministro Bruno Dantas) , não deixa dúvidas quanto à importância da realização de ampla pesquisa de preços.
21.	No que tange ao sobrepreço identificado, a Selog registra que, além da falha na amplitude da pesquisa, houve violação ao art. 2º, inciso I, e ao art. 6º da IN Seges/ME 73/2020, vigente à época do levantamento de preços, que preceituam que sejam desconsiderados da pesquisa de preços valores excessivamente elevados. Regista, ainda, que a planilha de pesquisa de preço (peça 88) é fundamental na análise a ser apresentada a seguir. O valor apresentado pela empresa Thomas Greg, evidentemente discrepante dos demais, deveria ter sido desconsiderado, na forma prevista na norma infralegal de observância obrigatória pelo CAU/BR. Ao incluí-lo no cálculo do preço estimado, o Conselho acabou elevando indevidamente o limite de aceitação do preço do certame, alcançando o preço estimado de R$ 132,29. 
22.	A unidade técnica defende, ainda, que, diante da alegada dificuldade de obtenção de preços de referência pela especificidade da solução, deveria ter sido adotado, como preço estimado, o valor ofertado pela empresa Valid, de R$ 93,46 para os itens 1 e 2, uma vez que ela era a prestadora dos mesmos serviços. Alternativamente, e de maneira muito conservadora, poderia se aceitar, no máximo, que o CAU tivesse utilizado a média entre os valores ofertados pela Valid (R$ 93,46) e pela Giescke (R$ 114,95) , chegando a R$ 104,20. Entretanto, incluir na pesquisa de preço valor excessivamente elevado não seria razoável.
23.	Destaca excerto do Voto condutor do Acórdão 1850/2020-TCU-Plenário, da relatoria do Ministro-Substituto Augusto Sherman, em que se associa o uso do menor preço com mercados restritos e o uso da média e da mediana para mercados competitivos e conclui que, além de utilizar, como parâmetro para a obtenção do preço estimado, exclusivamente a pesquisa direta com fornecedores, a unidade jurisdicionada não observou a orientação contida na Instrução Normativa, que dispõe sobre a pesquisa de preços no âmbito da administração federal direta, autárquica e fundacional, tampouco a razoabilidade no critério adotado uma vez que a empresa plenamente apta a prestar o serviço se prontificou a realizar o serviço mediante a apresentação de proposta bastante inferior ao valor que fora estimado para a contratação, o que acabou por elevar o limite de aceitação de preço no certame para R$ 132,29, levando a uma contratação não vantajosa e com efetivo sobrepreço.
24. 	A Selog argumenta que a identificação do sobrepreço na contratação exige uma medida imediata por parte deste Tribunal, por meio da adoção de medida cautelar, de modo a reter valores que estão sendo pagos a maior. Considerando que a vigência inicial do contrato é de 36 meses, o CAU deverá apresentar um plano para a continuidade da contratação, condicionada à redução do valor contratado e à glosa dos pagamentos feitos a maior em parcelas vincendas, dado o sobrepreço calculado que, posteriormente, foi convertido em superfaturamento ao longo da execução contratual.
25	No que se refere à falha no formato da contratação e das regras potencialmente restritivas identificadas no edital,  a Selog  dispõe que as alegações do CAU quanto à distinção entre o objeto do PE 2/2021 e dos certames mencionados na instrução prévia mostram-se razoáveis, eis que, enquanto os certames conduzidos pelo CREA e CRN têm como objeto tão somente a confecção das carteiras de identidade profissional, o PE CAU 2/2021 exige que a contratada, além de imprimir e postar os documentos profissionais, disponibilize equipamentos de TI em regime de comodato, e software de biometria que permita a interface com o sistema de TI existente na autarquia. Sem contar com a instalação de 54 estações de captura, que estão relacionados no item 2 do objeto. 
26.	Ou seja, o item 1 do objeto da contratação em exame se mostra mais robusto, por exigir, da futura contratada, não apenas a confecção da CIP, mas também a disponibilização de periféricos e de solução de software, a postagem dos documentos e a disponibilização de kits de equipamentos em regime de comodato.
27.	A unidade técnica afirma que, se por um lado é fácil perceber a distinção entre o item 1 do PE 2/2021 e os objetos dos demais certames mencionados pela Selog, considerando a especificidade do formato do caso concreto, é possível concluir que existem soluções mais baratas no mercado para a confecção de carteiras de identificação profissional, sendo certo que o modelo escolhido pelo CAU, reunindo serviços de TI e impressão, bem como as regras inseridas no edital, impediram que sociedades empresariais, que desempenhem somente um dos dois serviços, participassem da disputa, em flagrante restrição à  competitividade do certame e em prejuízo à obtenção da proposta mais vantajosa. 
28.	Destaca que a boa gestão vai além de apresentar a solução de contratação que atenda às necessidades do órgão ou ente público. É necessário que a medida adotada seja, não só adequada, mas também eficiente e econômica, garantindo-se, assim, a otimização dos recursos públicos, sendo que, no caso concreto, o não parcelamento do objeto em dois serviços distintos (TI e impressão) , aliado às regras existentes no edital do certame, impediu a adoção de mecanismos aptos a mitigar a restrição à competitividade. Na prática, o que ocorreu foi a participação de apenas duas empresas no certame (Valid Soluções S/A e Thomas Greg & Sons, Gráfica e Serviços Indústria e Comércio) , sendo que a última licitante sequer apresentou lance posterior ao cadastramento da proposta inicial (Peça 9) .
29.	Assim, conclui que a vedação à participação de entidades empresariais reunidas em consórcio (item 4.1.6 do edital) , o limite máximo de 35% do valor do contrato para a subcontratação (item 10.1.1 do TR) e o não parcelamento do objeto em itens distintos (um envolvendo serviços de TI e outro envolvendo serviços de impressão) , em conjunto, não só restringem o universo de empresas aptas a prestar o serviço, mas também favorecem as antigas prestadoras de serviços, que já possuem o aparato necessário para a execução dos contratos. Defende que, na prática, manter o formato adotado pelo CAU no PE 2/2021 significa permitir o direcionamento do certame e impedir a obtenção de proposta mais vantajosa e econômica para a Administração, em clara afronta aos princípios básicos das licitações públicas, à legislação vigente e à jurisprudência do TCU.
30.	Quanto ao Item de despesa em duplicidade, a Selog argumenta que um exame mais cuidadoso apontou, ainda, falha no modelo de proposta de preços disponibilizado pela autarquia no Apêndice VI do edital (peça 2, p. 75) , o qual poderá igualmente configurar sobrepreço em razão do pagamento em duplicidade pelo mesmo serviço. 
31.	Assegura que os valores efetivamente contratados junto à Valid foram baseados no Apêndice VI do edital e estão resumidos no quadro constante no item 34 da instrução à Peça 91, que integra o instrumento contratual celebrado entre a empresa e a autarquia (Peça 31, p. 2) .
32.	Ressalta a unidade técnica que os custos que compõem o item 1 estão atrelados à quantidade estimada de carteiras profissionais (40.000 unidades para o período de 36 meses) , prazo de vigência inicial estabelecido no contrato. Já no item 2, os custos são atrelados à quantidade máxima de estações de captura (54) , as quais devem ser implantadas nas sedes do Conselho de Arquitetura e Urbanismo nos Estados e demais locais indicados pelo CAU/BR, de acordo com o item 3.3 do TR (Peça 2, p. 24) . 
33.	No caso dos subitens 1.1 e 1.2, entende razoável que a precificação desses custos seja obtida a partir da quantidade de identidades profissionais confeccionadas, eis que se referem à impressão/personalização e à postagem de cada um dos documentos. Já no caso dos itens 1.3 e 1.4, que dispõem sobre o software e periféricos/equipamentos, respectivamente, não vislumbra justificativa para que a precificação ocorra a partir da quantidade de carteiras a serem confeccionadas.
34.	Ressalta que, de acordo com os itens 3.47 a 3.56 do TR (Peça 2, p. 29-30) , que descreve as características do software, deverá ser disponibilizado um único sistema de coleta de dados biométricos, o qual deverá se comunicar com o sistema existente no CAU (SISCAU) , sendo certo que a quantidade de carteiras profissionais a serem confeccionadas durante a vigência do contrato não interfere na precificação desse subitem. 
35.	Assim, a Selog assegura que a constatação relacionada ao subitem 1.4 (periféricos e equipamentos) que também está erroneamente atrelado à quantidade de carteiras profissionais disponibilizadas, mostra-se ainda mais preocupante, eis que apresenta custos já relacionados no item 2 (estações de captura) , caracterizando duplicidade de despesa e, consequentemente, o risco de prejuízo ao CAU/BR.
36.	A precificação desses dois subitens, por carteira profissional confeccionada, segundo a unidade técnica pode causar ainda mais prejuízo à entidade na hipótese de ser assinado um aditivo para acréscimo na quantidade de carteiras expedidas, uma vez que o valor (fixo) do software, periféricos e equipamentos, nos moldes da contratação, são diluídos, ou seja, divididos pelo número de carteiras contratadas, sem considerar qualquer aditivo, já que esse não é direito líquido e certo do contratado. 
37.	Assim, assegura que é perceptível que os custos relativos à disponibilização da máquina fotográfica, pad e coletor biométrico (periféricos) para o período de 36 meses estão em duplicidade, uma vez que foram relacionados no subitem 1.4 e também nos subitens 2.1, 2.2 e 2.3 do quadro que integra o contrato celebrado com a Valid (Peça 31, p. 2) , ressaltando que sequer seria razoável atrelar esse custo à quantidade de carteiras profissionais a serem confeccionadas, considerando que os mencionados equipamentos serão fornecidos pela contratada em regime de comodato nas estações de captura a serem montadas nos CAU/UF.
38.	Consigna que o custo atribuído ao subitem 1.4 representa 33% do valor total do item 1 e 23% do valor total do contrato e, caso confirmada a duplicidade da despesa, estará configurado um novo sobrepreço no contrato resultante do PE 2/2021, além do sobrepreço resultante do preço estimado indevidamente elevado. Para se calcular o valor a ser ressarcido aos cofres do CAU/BR, mediante glosa em parcelas vincendas, utiliza a informação prestada pelo CAU quanto à quantidade de carteiras profissionais emitidas entre setembro de 2021 até janeiro de 2022 4.997 carteiras (Peça 86, p. 2) . 
39.	Registra que o contrato 4/2021 (Peça 31) foi firmado entre o CAU/BR e a empresa Valid, em 12/5/2021, no valor total estimado de R$ 4.999.974,20, com a estimativa máxima de confecção de 40.000 unidades de carteira de identidade profissional e de implantação de 54 estações de captura. Considerando o valor total da contratação (itens 1 e 2) , chega-se ao valor total de R$ 124,99 por carteira profissional. 
40.	Assim, para fins de glosa e apuração do valor a ser ressarcido aos cofres do CAU/BR, entende que deve se considerar somente o custo do item 1 (impressão de carteiras) , excluindo-se o custo relativo às estações de captura. Deve-se considerar, ainda, o pagamento integral em duplicidade do item 1.4 (de R$ 28,80 por carteira profissional) , na forma constante no contrato firmado com a Valid (peça 31) , já que os equipamentos e periféricos ali descritos já se encontram abarcados pelo item 2.
41.	Portanto, o valor de R$ 67,84, apresentado na tabela que reproduz no item 45 da instrução à Peça 91, corresponde à média obtida entre os valores propostos pelas empresas Valid e Giesecke para o item 1, R$ 67,98 e R$ 67,70 respectivamente, constantes da Planilha de pesquisa de preços (Peça 88) . Considerando que, até janeiro de 2022 foram expedidas 4.997 carteiras profissionais, chega-se ao montante de R$ 242.154,62 a ser glosado nas faturas vincendas. 
42.	A Selog chama à atenção, ainda, a necessidade de disponibilização/treinamento/suporte de um novo software no valor de R$ 448.000,00, considerando que o contrato anterior também foi celebrado com a empresa Valid (Contrato 14/2016) . Na condição de antiga prestadora dos mesmos serviços, infere-se que o sistema já existia, e, ainda que fossem necessários ajustes no sistema, parece excessivo o custo de quase meio milhão de reais previsto no contrato firmado. A informação quanto ao contrato anterior foi prestada pelo próprio CAU (Peça 29, p. 3) .
43.	Argumenta que seria razoável que uma nova empresa tivesse esse custo, em razão do desenvolvimento de um novo software compatível com o SISCAU, contudo, entende que não se justifica que a antiga prestadora de serviços seja remunerada por um novo sistema que já possui. Para que seja esclarecido esse ponto, propõe a realização de diligência para que o CAU remeta ao TCU cópia do Contato 14/2016 e respectivos aditivos.
44.	Assim, considerando a relevância dos achados, entende necessária a adoção de medida cautelar para que o CAU/BR passe a reter, do valor de R$ 87,50 a ser pago por carteira profissional, a quantia de R$ 48,46, nos pagamentos a serem realizados à empresa Valid, conforme cálculo do sobrepreço realizado na presente oportunidade e que a unidade jurisdicionada deverá, ainda, apresentar soluções aptas a reaver os valores indevidamente pagos de setembro de 2021 até a presente data, em razão da identificação do superfaturamento do contrato, o que pode ocorrer, por exemplo, mediante glosas em faturas vincendas.
45.	Observa, na sequência, que em cinco meses (de setembro de 2021 a janeiro de 2022) foram confeccionadas 4.997 carteiras que apurou um valor pago a maior de R$ 242.154,62. Assim, considerando que a vigência inicial do contrato é de 36 meses e caso sejam expedidas mensalmente por volta de mil carteiras, caso não sejam adotadas medidas imediatas, estima um prejuízo de quase dois milhões de reais, resultante do custo a maior de R$ 48,46 em 35.000 identidades a serem confeccionadas até o final do contrato. 
46.	No que diz respeito ao Item 47.2 d) justificativa para o modelo de contratação escolhido, considerando que nos certames relacionados no item 46.2.b supra não foi exigida a prestação de serviços de TI, na forma do Grupo 2 do edital do PE 2/2021, e há outras soluções no mercado, a exemplo da carteira digital, considerando o previsto no art. 24, § 1º, inciso V, da IN 5/2017 - Seges/ME, a unidade jurisdicionada alega que à Peça a 85 que o modelo de contratação adotado foi concebido e estruturado a partir do mapeamento das necessidades do Conselho, da avaliação dos requisitos técnicos e legais a serem cumpridos, das possíveis soluções disponíveis no mercado, das adequações e modificações necessárias nos fluxos e sistemas do CAU, dos prazos de contratação e implementação do objeto, bem como de eventuais serviços complementares, da disponibilidade orçamentária para fazer frente às despesas e dos recursos disponíveis para realização da gestão e operacionalização da solução contratada.
47.	Afirma que foram avaliadas no mercado opções para adoção de modelos digitais e/ou de emissão remota da Carteira de Identidade Profissional (consultas ao SERPRO, DATAPREV e fornecedores privados) , entretanto, aspectos legais, técnicos e orçamentários inviabilizaram a aplicação imediata do modelo, uma vez que, para atendimento da legislação, há necessidade de manutenção da realização da coleta biométrica das informações dos profissionais, bem como a continuidade da emissão do documento físico (Peça 85, p. 17) .
48.	Argumenta que o SICCAU também precisaria ser alterado, tanto no que diz respeito à operação, gestão e segurança, mas especialmente para se comunicar com sistemas baseados em blockchain e/ou para permitir a integração com soluções de mercado, havendo, portanto, a premência de uma significativa adequação do orçamento, tanto para fazer frente às alterações sistêmicas necessárias, como para custear os novos serviços a serem contratados (além da coleta, impressão e postagem, também as taxas relacionadas à identidade digital e acesso à bases de dados, como no caso dos serviços oferecidos pelo SERPRO) , fora o tempo necessário para contratar e implementar as soluções e alterações no SICCAU (Peça 85, p. 17) .
49.	Regista que  foram realizadas cotações junto ao SERPRO, mas foi constatada a inviabilidade de implantação de tais alternativas no momento da realização do certame, uma vez que a incorporação de novos procedimentos e serviços traria a necessidade de uma série de adequações na estrutura normativa, orçamentária e operacional do Conselho, exigindo consolidado nível de maturidade do projeto para obter a efetividade esperada, e, consequentemente, tal dilação de prazos para a realização da licitação poderia originar maiores prejuízos à operação cotidiana do Conselho, que já estava sendo realizada com soluções de contorno, haja vista os desafios verificados pelos CAU/UF em suas diversas realidades (Peça 85, p. 17) .
50.	Em sua análise, a Selog registra que as informações prestadas pela unidade jurisdicionada não são suficientes para afastar a irregularidade, eis que a pesquisa de preços foi deficiente, em afronta aos princípios da economicidade e da eficiência e à jurisprudência do TCU, a exemplo do Acórdão 2637/2015-TCU-Plenário, relator Ministro Bruno Dantas, que ressalta a importância da amplitude da pesquisa de preços, que não pode ser baseada somente em consulta a fornecedores e do Acórdão 1850/2020-TCU-Plenário, que destaca a necessidade de se adotar o menor valor em mercados oligopolizados. 
51.	Afirma que a justificativa apresentada pelo CAU de que a implementação de outras soluções exigiria adequações nas estruturas normativa, orçamentária e operacional do Conselho também não pode ser aceita. Na prática, a resposta apresentada somente evidencia a falta de planejamento do corpo diretivo da entidade no trato de uma contratação de grande vulto e tão essencial para os profissionais a ela vinculados. Entende que a conduta da autarquia viola o art. 7º, III, da IN Seges 40/2020, que exige a apresentação de levantamento de mercado, inclusive com a apresentação de novas metodologias, tecnologias ou inovações que melhor atendam às necessidades da administração. Ainda que se possa, ao final, concluir pela solução escolhida no pregão em análise, tal decisão precisa se apoiar em critérios objetivos que envolvam demonstração de custos e sustentabilidade das diversas soluções disponíveis e não meras alegações da existência de obstáculos.
52.	Acrescenta que a elaboração do termo de referência, uma vez escolhida a solução, deve ainda passar por avaliação de riscos que considere, entre outros, a possibilidade de restrição indevida à competitividade e adotar medidas concretas para mitigar esse risco. Desse modo, defende que será necessário dar ciência ao CAU/BR da irregularidade por ocasião da instrução de mérito.
53.	A unidade jurisdicionada não se manifestou a respeito dos fatos constantes no subitem 47.2.
54.	Quanto ao Item 47.5, que trata da diligencia ao Conselho de Arquitetura e Urbanismo do Brasil, a unidade jurisdicionada alegou que: a)  o orçamento estimativo foi apresentado (Peça 171 do processo administrativo - link na Peça 86) ; b) não foi informada a metodologia utilizada para reduzir o valor estimado constante do ETP, de R$ 90,00 para R$ 60,00; e c) foram encaminhados: link de acesso à cópia integral do processo (Peça 86) , dados dos gestores envolvidos e quantidade de carteiras profissionais emitidas (Peça 86) e link contendo acesso aos pagamentos realizados à empresa Valid (Peça 86) . 
55.	Ao analisar os documentos, a Selog registra que a falta de manifestação do CAU/BR quanto à metodologia adotada para reduzir o valor estimado de R$ 90,00 para R$ 60,00 (item 8 do ETP) causa estranheza, uma vez que todas as demais informações solicitadas foram prestadas. Assim, considerando a proposta para a realização de nova diligência, propõe demandar novamente à unidade jurisdicionada que apresente os estudos que fundamentaram a redução do mencionado valor. Registra que os demais documentos foram anexados aos autos.
56.	Quanto ao item 46.4 a) solicitar ao Conselho de Arquitetura e Urbanismo do Brasil, caso queira, no prazo de quinze dias: a.1) a apresentação de possíveis ações corretivas que poderão ser tomadas para prevenir ou corrigir os indícios de irregularidades detectados ou remover seus efeitos; a.2) na hipótese de serem consideradas insuficientes, pelo TCU, as alternativas apresentadas pela unidade jurisdicionada,  a manifestação quanto aos possíveis impactos da não prorrogação do contrato e a glosa de valores em faturas vincendas; ou a anulação do PE 2/2021 e de todos os atos dele resultantes, por determinação do TCU, a unidade jurisdicionada registrou que,  mesmo considerando remota a possibilidade de haver determinação pela anulação do PE 2/2021, o CAU/BR já irá, desde logo, adotar as providências preliminares e preparatórias a uma eventual nova licitação, tais como estudos técnicos preliminares, mapa de risco, pesquisa de preços, termo de referência; e que, contudo, havendo a determinação de anulação do referido pregão, o CAU/BR informará ao TCU qual o prazo estimado para a realização de nova licitação e nova contratação, considerando as providências preparatórias que já terão sido adotadas.
57.	A Selog consigna que a intenção demonstrada pelo CAU de dar inícios às medidas necessárias para a realização de novo certame se mostra fundamental para a busca de uma contratação mais econômica, tendo em vista que o modelo adotado no PE 2/2021 e as regras inseridas em seu edital restringiram o universo de possíveis prestadores de serviço e, consequentemente, impediram a obtenção da proposta mais vantajosa para a administração, em afronta ao art. 3º da Lei 8.666/1993.
58.	Contudo, a identificação da falha no valor estimado da contratação e a possível duplicidade do custo relativo ao fornecimento dos periféricos nas diversas unidades estaduais do CAU exigem a concessão imediata de medida cautelar e a realização de nova construção participativa das deliberações, ante a possibilidade de o TCU vir a determinar medidas aptas a recuperar valores indevidamente pagos e impedir um prejuízo ainda maior aos cofres da autarquia.
59.	Por fim, quanto à  justificativa para a previsão de prazo de vigência originário do contrato de trinta e seis meses, em consonância com a IN Senge/MP 5/2017 (item 12 do Anexo IX) e com a Orientação Normativa AGU 38/2011, a unidade jurisdicionada alega que os estudos técnicos preliminares encaminhados e examinados pelo TCU se mostram suficientes para justificar o não parcelamento do objeto e a previsão do prazo de vigência originário contratual de 36 meses, uma vez que tais regras foram estabelecidas a partir da discricionariedade do gestor público e do interesse da Administração, transcrevendo mais uma vez parte da sentença proferida no MS (Peça 54, p. 5) .
60.	A Selog em sua análise entendeu que, considerando que o escopo da contratação ultrapassa a confecção/impressão das carteiras de identidade profissional, tendo em vista que prevê o fornecimento de software e periféricos a serem instalados nas estações de captura localizadas nas estruturas regionais do Conselho de Arquitetura e Urbanismo, e que esses equipamentos serão fornecidos em regime de comodato, entende justificada a vigência inicial de 36 meses, com fundamento no art. 57, IV, da Lei 8.666/1993.
61.	Assim, diante de todo o exposto, conclui ser necessária a adoção de medida cautelar, bem como de medidas processuais que detalha na proposta de encaminhamento e que, por ocasião da instrução de mérito, serão propostas providências adicionais necessárias para que irregularidades identificadas no PE 2/2021 não se repitam.
62.	Inicialmente, conheço da Representação por estarem presentes os requisitos de admissibilidade previstos do art. 235 do Regimento Interno do TCU (RI/TCU) .
63.	Acolho integralmente as análises e conclusões da Selog, incorporando-as como razões de decidir.
64.	De fato, as manifestações do Conselho de Arquitetura e Urbanismo do Brasil (CAU/BR) e da sociedade empresária Valid Soluções S.A, empresa contratada, não foram capazes de afastar os indícios questionados nas oitivas prévias. Observo que após as oitivas e diligências realizadas, os indícios de irregularidades apontados se robusteceram e são graves e, caso confirmados, podem ocasionar prejuízo relevante. Em consequência, estão presentes os pressupostos necessários para fundamentar a adoção da medida cautelar proposta.
65.	O fumus boni juris decorre do risco de dano ao Erário identificado em função do sobrepreço calculado na planilha que compõe o contrato 4/2021, firmado com a Valid Soluções S.A. (CNPJ 33.113.309/0001-47) em decorrência do Pregão Eletrônico 2/2021 que está em execução.
66.	Observo que, conforme cálculo do sobrepreço realizado pela Selog na presente oportunidade, há valores indevidamente pagos, de setembro de 2021 até a presente data, em razão da identificação do superfaturamento. Assim, considerando a relevância dos achados, entendo necessária a adoção de medida cautelar proposta para que o CAU/BR passe a reter, do valor de R$ 87,50 a ser pago por carteira profissional, a quantia de R$ 48,46, nos pagamentos a serem realizados à empresa Valid até a manifestação sobre o mérito da presente Representação.
67.	Em adição, acolho, por adequados, os fundamentos e as demais medidas sugeridas pela Selog.
	Com essas considerações, VOTO para que o Tribunal aprove a minuta de acórdão que ora submeto à apreciação deste Colegiado.
	TCU, Sala das Sessões, em 22 de junho de 2022.
AROLDO CEDRAZ 
Relator